ACORDAO-COMPLETO-2574110

ACÓRDÃO 989/2023 ATA 19/2023 - PLENÁRIO

VISTOS, relatados e discutidos estes autos de Relatório da Auditoria de conformidade realizada, no período de 03/06 a 26/7/2019, nas obras de adequação do trecho rodoviário "São Francisco do Sul - Jaraguá do Sul" da BR-280/SC (km 0,70 ao km 74,58) , a cargo da Superintendência do Departamento Nacional de Infraestrutura de Transportes no Estado de Santa Catarina - Dnit/SC.
ACORDAM os Ministros do Tribunal de Contas da União, reunidos em Sessão Plenária, ante as razões expostas pelo Relator, em:
9.1. aplicar ao Sr. João José dos Santos a multa prevista no art. 58, inciso II, da Lei 8.443/1992, no valor de R$ 7.000,00 (sete mil reais) , fixando-lhe o prazo de 15 (quinze) dias, a contar da notificação, para que comprove, perante este Tribunal (art. 214, inciso III, alínea "a", do RI/TCU) , o recolhimento da dívida ao Tesouro Nacional, atualizada monetariamente desde a data do presente acórdão até a do efetivo recolhimento, se for paga após o vencimento, na forma da legislação em vigor;
9.2. autorizar, caso requerido, nos termos do art. 26 da Lei 8.443/1992, o parcelamento da dívida em até 36 parcelas, atualizadas monetariamente, esclarecendo ao responsável que a falta de pagamento de qualquer parcela importará no vencimento antecipado do saldo devedor, sem prejuízo das demais medidas legais; 
9.3. autorizar, desde logo, nos termos do art. 28, inciso II, da Lei 8.443/1992, a cobrança judicial da dívida caso não atendida a notificação;
9.4. dar ciência ao Dnit, com fundamento no art. 9º, inciso I, da Resolução/TCU 315/2020 de que: 
9.4.1. a escolha de regime de execução de empreitada por preço global, verificada nos Editais 182/2012 e 192/2012, não foi objetivamente fundamentada, o que vai de encontro ao art. 50 da Lei 9.784/1999 e ao subitem 9.1.1 do Acórdão 1977/2013-TCU-Plenário (relator Ministro Valmir Campelo) , e não atende aos requisitos previstos nos itens 9.1.3 e 9.1.4 do aludido decisum; 
9.4.2. os Editais 182/2012 e 192/2012 apresentaram elevado grau de imprecisão na estimativa dos quantitativos de serviço, o que afronta o art. 47 da Lei 8.666/1993 e os subitens 9.1.3 e 9.1.4 do Acórdão 1977/2013-TCU-Plenário;
9.4.3. a ausência de critérios de medição claros e objetivos, nos Editais 182/2012 e 192/2012, contraria o subitem 9.1.2 do mencionado Acórdão 1.977/2013;
9.4.4. quanto aos pedidos de revisão de projetos em fase de obras relacionados aos Contratos 574/2013 e 614/2013, faz-se necessário que a autarquia verifique o atendimento às condicionantes mencionadas nos subitens 9.1.5 a 9.1.8 do Acórdão 1977/2013-TCU-Plenário, bem como ao disposto no subitem 7.6.1 dos Editais 182/2012 e 192/2012; 
9.4.5. a emissão das ordens de início de serviços dos Contratos 547/2013 e 614/2013 da BR-280/SC, sem que tenha sido garantida previamente a existência de frentes de serviço com extensões desimpedidas compatíveis com o cronograma contratual, inobservou as Diretrizes Básicas para Desapropriação editadas pela autarquia em 2011 (Publicação  IPR-746) ;
9.5. recomendar ao Dnit, com fundamento no art. 11 da Resolução/TCU 315/2020, que adote as providências necessárias para a criação de normativos e procedimentos internos destinados a condicionar a assinatura dos contratos e a emissão das ordens de início dos serviços:
9.5.1. à prévia desapropriação e obtenção das liberações ambientais, indígenas e de outras que se fizerem necessárias para todas as áreas necessárias à completa execução contratual, como as relativas à linha geral, às interseções, às ruas laterais, às bermas, aos canteiros de obra, às áreas de apoio, às jazidas e às interferências, entre outras;
9.5.2. alternativamente, quando demonstradas a impossibilidade de obter a liberação total prévia das áreas sujeitas à intervenção e a vantajosidade de obtê-las concomitantemente às obras, mediante um estudo específico ratificado em duas instâncias da estrutura decisória do Dnit, sejam observados os seguintes requisitos:
9.5.2.1. previsão de prazo suficiente no cronograma de execução de suas obras para a conclusão das desapropriações e expedição das liberações ambientais, indígenas e outras que, pela natureza das obras, se fizerem necessárias;
9.5.2.2. existência de análise de risco quanto à conclusão das desapropriações e expedição das liberações nos prazos previstos;
9.5.2.3. existência de providências para mitigação dos riscos antevistos;
9.5.2.4. existência de uma parcela ou extensão mínima significativa da obra totalmente desimpedida para fazer frente ao risco residual que não possa ser mitigado por outras providências prévias;
9.5.2.5. existência de previsão:
9.5.2.5.1. de autorização de serviços e obras somente para segmentos contínuos totalmente desimpedidos e com extensão mínima que permita a sua entrada em operação e obtenção de retorno econômico e benefícios aos usuários independentemente da conclusão de outros segmentos;
9.5.2.5.2. de autorização de serviços e obras somente após a conclusão completa das obras tecnicamente precedentes ou quando houver grande e demonstrada certeza de sua conclusão;
9.5.2.5.3. de que a fabricação de peças pré-moldadas somente seja autorizada com a antecedência mínima necessária para evitar atrasos nas etapas posteriores, devendo ser tal antecedência compatível com as diferenças entre os prazos de produção e os de montagem, de forma a reduzir ao mínimo o tempo de estoque e o custo de oportunidade de capital;
9.5.3. a prever que as aquisições e fornecimentos de materiais, bem como a autorização para o início de obras especiais, a exemplo de pontes, viadutos, túneis, dentre outras obras individualizadas de custo elevado, somente sejam autorizadas com a antecedência mínima necessária, respeitados os requisitos técnicos, para que não atrasem a entrada em operação da obra com um todo, reduzindo ao mínimo o período em que permaneçam sem uso, de forma a minimizar o custo de oportunidade de capital e a degradação antes do início do seu uso;
9.6. autorizar o monitoramento das recomendações contidas no subitem 9.5 acima;
9.7. enviar cópia deste acórdão à Procuradoria da República em Mafra/SC, aos cuidados do Procurador da República Rui Maurício Ribas Rucinski, em atenção ao pedido de informações sobre o andamento deste processo, formulado no TC Processo 037.803/2020-4; e
9.8. arquivar o presente processo, com fundamento no art. 169, inciso II, do Regimento Interno do TCU.

Auditoria de conformidade realizada nas obras de adequação de trecho rodoviário São Francisco do Sul - Jaraguá do Sul da BR-280/SC (km 0,70 ao km 74,58).

Superintendência Regional do Departamento Nacional de Infraestrutura de Transportes no Estado de Santa Catarina - Dnit/SC.

3. Interessado: Tribunal de Contas da União. 
3.1. Responsável: João José dos Santos (XXX.170.249-XX).

13.1. Ministros presentes: Bruno Dantas (Presidente), Walton Alencar Rodrigues, Benjamin Zymler, Augusto Nardes, Aroldo Cedraz, Jorge Oliveira, Antonio Anastasia e Jhonatan de Jesus.
13.2. Ministro-Substituto convocado: Marcos Bemquerer Costa (Relator).
13.3. Ministro-Substituto presente: Weder de Oliveira.

MARCOS BEMQUERER

Adoto como Relatório a instrução elaborada no âmbito da antiga Secretaria de Fiscalização de Infraestrutura Rodoviária e de Aviação Civil - SeinfraRodoviaAviação (peça 91) , atual Unidade de Auditoria Especializada em Infraestrutura Rodoviária e de Aviação Civil - AudRodoviaAviação, que contou com a anuência dos dirigentes daquela unidade especializada (peças 92 e 93) :
"INTRODUÇÃO
Trata-se de análise da audiência do Sr. João José dos Santos (CPF XXX.170.249-XX) e da oitiva do Dnit determinadas pelo Despacho do Ministro-Relator (peça 67) derivadas de auditoria realizada nas obras de adequação de trecho rodoviário São Francisco do Sul - Jaraguá do Sul da BR-280/SC (km 0,70 ao km 74,58) , a cargo da Superintendência do Dnit no Estado de Santa Catarina. O volume de recursos fiscalizados à época da auditoria alcançou o valor de R$ 366.882.167,49 (maio de 2012) e correspondia ao total empenhado em setembro de 2019 para os Lotes 2.1 e 2.2, sendo R$ 79.508.116,00 para o Contrato 574/2013 (lote 2.1) e R$ 287.374.051,49 para o Contrato 614/2013 (Lote 2.2) . Os valores originais dos contratos, ambos com data-base em maio de 2012, correspondem a R$ 134.167.815,45 para o contrato 574/2013 e a R$ 535.744.280,00 para o contrato 614/2013 (peça 64, p 47-48) .
HISTÓRICO 
O item 9.3 do Acórdão 918/2019-TCU-Plenário, Ministro Relator Marcos Bemquerer, determinou à Segecex que avaliasse a possibilidade de realização de ação de controle nas obras de adequação da rodovia BR280/SC com o objetivo de verificar a propriedade das medidas efetivamente adotadas pelo Departamento Nacional de Infraestrutura de Transportes (Dnit) com vistas à proteção dos investimentos já realizados na escavação do Túnel do Lote 2.2, em atenção ao disposto no subitem 9.3 do Acórdão 2401/2017-TCU-Plenário (Ministro Relator Marcos Bemquerer) , além de verificar a regularidade da atuação do Dnit no tocante à celebração e à execução dos contratos acessórios aos contratos principais das obras rodoviárias.
A SeinfraRodoviaAviação realizou a fiscalização no período compreendido de 3/6/2019 e 26/7/2019. 
O Relatório de Auditoria (peça 64) propôs a audiência do Superintendente do Dnit/SC à época dos fatos, bem como a ciência do Dnit quanto a irregularidades identificadas nos editais 182/2012 e 192/2012. Também foi proposta a oitiva do Dnit quanto à possibilidade de vir a ser expedida futura recomendação ou determinação para a criação de normativos e procedimentos internos. Por fim, foi proposta recomendação quanto a procedimentos relacionados aos, então, iminentes pedidos de revisão de projetos em fase de obras. 
Por meio de Despacho, o Exmo. Ministro Relator Marcos Bemquerer consentiu com a audiência do responsável, bem como com a oitiva do Dnit. Todavia, considerou que a proposta de ciência ao Dnit e de recomendações deveriam ser avaliadas após a apreciação das respostas à audiência e à oitiva (peça 67) . 
O Dnit e o responsável tomaram ciência dos ofícios que lhes foram encaminhados (peças 68 e 69) , conforme documentos constantes às peças 70 e 71, nessa ordem, tendo apresentado as suas manifestações às peças 77 e 72, respectivamente.
O exame técnico desta instrução se ocupa da análise da resposta à oitiva apresentada pelo Dnit (peça 77) e da manifestação do superintendente quanto à sua audiência (peça 72) .
EXAME TÉCNICO
Em cumprimento ao Despacho do Exmo. Ministro Relator Marcos Bemquerer, foi promovida a oitiva do Dnit por meio do Ofício 708/2019-TCU/SeinfraRodoviaAviação, de 8/10/2019 (peça 68) , para que se manifestasse quanto à possibilidade de vir a ser proposta futura recomendação ou determinação ao Dnit para a criação de normativos e procedimentos internos destinados a condicionar a assinatura dos contratos e a emissão das ordens de início dos serviços à prévia liberação de todas as áreas necessárias à completa execução contratual, com algumas exceções indicadas, no que se refere à desapropriação e à obtenção de licenças ambientais, indígenas e de outras que se fizerem necessárias, conforme pontos detalhados no subitem 150.2 do Relatório de Auditoria (peça 64, p. 28) .
A audiência do responsável, Sr. João José dos Santos (CPF XXX.170.249-XX) , Superintendente do Dnit/SC, foi promovida mediante o Ofício 707/2019TCU/ SeinfraRodoviaAviação, de 8/10/2019 (peça 69) , para manifestação quanto às irregularidades apontadas na aprovação do orçamento do projeto do Lote 2.2, na assinatura dos contratos dos lotes de obra e na emissão das respectivas ordens de início dos serviços de trechos que ainda não se encontravam suficientemente desimpedidos quanto às desapropriações e licenças ambientais, conforme pontos detalhados no subitem 150.1 do Relatório de Auditoria (peça 64, p. 27-28) . 
A análise da audiência será realizada em duas partes, a primeira relativa a irregularidades apontadas na aprovação do orçamento do projeto do Lote 2.2 e a segunda relativa à assinatura dos contratos e à emissão das ordens de início dos serviços. 
I. Análise da Oitiva do Dnit quanto à proposta de criação de normativos e procedimentos internos para disciplinar a assinatura dos contratos e a emissão de ordens de início das várias obras que os compõem (item 150.2 do Relatório de Auditoria, peça 64) 
I.1) Teor da Oitiva conforme proposta do Relatório de Auditoria e do Despacho do Ministro Relator (peça 64, p. 28) 
Conforme proposto no relatório de auditoria e decidido na determinação contida no Despacho (peça 67) , encaminhou-se o Ofício 708/2019TCU/SeinfraRodoviaAviação ao Diretor-Geral do Dnit, tendo como objetivo a manifestação dessa Autarquia quanto à possibilidade de vir a ser proposta futura recomendação ou determinação ao Dnit para a criação de normativos e procedimentos internos, conforme pontos enumerados no subitem 150.2 do Relatório de Auditoria e transcritos abaixo (peça 64, p.28) :
'150.2.1. a condicionar a assinatura dos contratos e a emissão das ordens de início dos serviços à prévia desapropriação e obtenção das liberações ambientais, indígenas e de outras que se fizerem necessárias para todas as áreas necessárias à completa execução contratual, como as relativas à linha geral, às interseções, às ruas laterais, às bermas, aos canteiros de obra, às áreas de apoio, às jazidas e às interferências, entre outras; 
150.2.2. nos casos em que for demonstrada, mediante estudo específico a ser ratificado em duas instâncias da estrutura decisória do Dnit, a impossibilidade de se obter a liberação total prévia destas áreas ou mesmo a vantagem em se obtê-las concomitantemente às obras, a condicionar a assinatura dos contratos e a emissão das ordens de início dos serviços à:
150.2.2.1. previsão de prazo suficiente no cronograma de execução de suas obras para a conclusão das desapropriações e expedição das liberações ambientais, indígenas e outras que, pela natureza das obras, se fizerem necessárias; 
150.2.2.2. existência de análise de risco quanto à conclusão das desapropriações e expedição das liberações nos prazos previstos;
150.2.2.3. existência de providências para mitigação dos riscos antevistos;
150.2.2.4. existência de uma parcela ou extensão mínima significativa da obra totalmente desimpedida para fazer frente ao risco residual que não possa ser mitigado por outras providências prévias; 
150.2.2.5. existência de previsão:
150.2.2.5.1. de autorização de serviços e obras somente para segmentos contínuos totalmente desimpedidos e com extensão mínima que permita a sua entrada em operação e obtenção de retorno econômico e benefícios aos usuários independentemente da conclusão de outros segmentos; 
150.2.2.5.2. de autorização de serviços e obras somente após a conclusão completa das obras tecnicamente precedentes ou quando houver grande e demonstrada certeza de sua conclusão;
150.2.2.5.3. de que a fabricação de peças pré-moldadas ou outras aquisições e fornecimentos, somente sejam autorizados com a antecedência mínima necessária para evitar atrasos nas etapas posteriores, devendo ser tal antecedência ser compatível com as diferenças entre os prazos de produção e os de montagem, de forma a reduzir ao mínimo o tempo de estoque e o custo de oportunidade de capital.
150.2.3. a prever que as aquisições e fornecimentos de materiais, bem como a autorização para o início de obras especiais, a exemplo de pontes, viadutos, túneis, dentre outras obras individualizadas de custo elevado, somente sejam autorizadas com a antecedência mínima necessária, respeitados os requisitos técnicos, para que não atrasem a entrada em operação da obra com um todo, reduzindo ao mínimo o período em que permaneçam sem uso, de forma a minimizar o custo de oportunidade de capital e a degradação antes do início do seu uso.'
I.2) Manifestação do Dnit (peça 77) 
Em resposta ao ofício encaminhado pelo TCU, o Dnit, por meio do Diretor Geral Substituto à época, André Kuhn, encaminhou o Ofício 118330/2019/ACE - DG/DG/Dnit/Sede informando que entende conveniente e oportuna a proposição de um normativo interno visando ao regramento ou padronização quanto às ordens de início de obras e serviços a serem emitidas por essa autarquia em contratos que venham a ser celebrados (peça 77, p. 1-2) .
Argumenta que foram promovidas discussões prévias internas, sendo identificadas as seguintes premissas (peça 77, p. 1-2) :
 Os editais das futuras licitações na modalidade Regime Diferenciado de Contratação Integrada (RDCi) , a serem promovidas por esta Autarquia, deverão conter a previsão de emissão de ordens de início distintas, a saber: ordem de início de serviços e ordem de início de obras. (...) Contudo, a critério desta Autarquia, após análise de conveniência e oportunidade, em face dos supostos benefícios orçamentários, sociais e de segurança viária envolvidos, poder-se-ia admitir ordens de início de obras parciais e/ou por segmentos viários do empreendimento, cujos embaraços legais tenham sido concluídos;
 Os editais das futuras licitações nos regimes de empreitada por preço global ou empreitada por preço unitário deverão conter a previsão de emissão da ordem de início de obras somente quando da emissão da respectiva licença de instalação. (...) ;
 Quaisquer que sejam as ordens de início citadas nos itens 'a' e 'b', suas emissões somente poderão ser promovidas se atendidas as condicionantes anteriormente discriminadas, aliadas às obrigatórias disponibilidades orçamentárias; 
 No caso de contratação de empresas para elaboração de projetos de engenharia, esta Autarquia deverá fazer constar em seus respectivos instrumentos editalícios que as devidas ordens de início de serviços somente serão dadas em havendo disponibilidade orçamentária na Lei Orçamentária Anual (LOA) do exercício financeiro, aliada à previsão para o ano subsequente;
 Os editais das futuras licitações, quaisquer que sejam os regimes adotados por esta Autarquia, deverão conter cronograma e/ou programação relativos às atividades referentes a conclusão das ações de desapropriação e licenciamentos (...) . Tais cronogramas deverão ser baseados nos históricos de conclusão desses processos em empreendimentos anteriores, contemplando, inclusive, prazos de análise dos correspondentes projetos compatíveis com a capacidade operacional das coordenações.
 Os cronogramas de obras, a serem apresentados pelas empresas e/ou consórcios de empresas porventura contratados, poderão ser adequados à programação citada no item 'e', desde que respeitados o prazo de execução contratual, bem como a disponibilidade orçamentária, conforme previsão editalícia a ser prevista. Ademais, a adequação citada deverá ser previamente aprovada pela Autarquia, de forma a garantir o interesse público.
Ressaltou, também no Ofício 117275/2019/DIREX/Dnit Sede, assinado pelo então Diretor Executivo André Kuhn, que os atrasos ocorridos nas desapropriações e nos licenciamentos ambientais constam, em regra, nas matrizes de riscos das licitações promovidas pelo Dnit na modalidade RDCi, sendo atribuídos a essa autarquia, desde que não sejam oriundos de falhas gerenciais das empresas ou consórcios de empresas contratados (peça 77, p. 6) . 
No referido ofício também informa que será dada continuidade às discussões necessárias e suficientes à efetiva confecção do normativo e, tão logo sejam os trabalhos concluídos, o assunto será submetido à análise e deliberação da Diretoria Colegiada do Dnit e devidamente encaminhado ao TCU (peça 77, p. 2) .
I.3) Análise da resposta à oitiva do Dnit
Constata-se que o Dnit reconheceu ser conveniente e oportuna a proposição de um normativo interno visando ao regramento e à padronização para a emissão das ordens de início de obras e de serviços no que se refere à existência prévia de licenças ambientais e de prévia liberação de áreas sujeitas à desapropriação.
Verifica-se que, inclusive, já foram promovidas discussões internas obtendo-se premissas que serão observadas nesse normativo.
A Autarquia também informa que será dada continuidade às discussões necessárias e suficientes à efetiva confecção do normativo e, assim que os trabalhos estiverem concluídos, o assunto será submetido à análise e deliberação da Diretoria Colegiada e posteriormente encaminhado ao TCU.
O Dnit propõe a emissão de ordens de início distintas, uma para início do andamento contratual e outra para o início das obras propriamente ditas, o que é considerado adequado, visto existirem tarefas que devem ser executadas antes do início efetivos das obras, como elaboração do projeto básico, no caso de RDC, e de projetos executivos em todos os regimes, além das atividades relacionadas à desapropriação e a licenciamentos. Assim, afirma o Diretor Geral, 'as ordens de início de obras somente seriam emitidas, quando da conclusão das atividades obrigatórias que a precedem, quais sejam, desapropriação e licenciamentos' (peça 77, p. 5) . 
É importante registrar que o Dnit não apresentou argumentos contrários à pretendida recomendação. 
Quanto às premissas discutidas pelo Dnit, merece atenção aquela disposta na parte final do item 'a': 
'Contudo, a critério desta Autarquia, após análise de conveniência e oportunidade, em face dos supostos benefícios orçamentários, sociais e de segurança viária envolvidos, poder-se-ia admitir ordens de início de obras parciais e/ou por segmentos viários do empreendimento, cujos embaraços legais tenham sido concluídos.'
Salienta-se que essa possibilidade já foi considerada pela equipe de auditoria, tendo sido apresentada na própria proposta de recomendação sugestão de como proceder nesses casos, conforme item 150.2.2 e seus subitens (transcritos no item 11 desta instrução) .
Quanto à possibilidade de serem adotadas ordens de início de obras por segmentos, merecem registro os processos TC Processo 014.523/2021-3, TC Processo 014.542/2021-8 e TC Processo 013.350/2021-8, atualmente em tramitação no TCU, que tratam da necessidade de se exigir a aprovação da totalidade do Projeto Básico, ou seja, abrangendo todas as obras previstas no contrato, previamente à autorização para o início da execução de qualquer obra ou segmento parcial. Além desses processos, a Fiscalização 8/2022 (TC Processo 005.597/2022-6) , em andamento atualmente, que realiza auditoria no processo de análise e aprovação de projetos básicos e executivos em contratos RDCi do Dnit, também trata desta questão. 
Sendo assim, eventuais determinações ou recomendações sobre esse assunto poderão ser objeto desses processos. 
Como o Dnit não se manifestou quanto ao item 150.2.3 (transcrito no item 11 desta instrução) , presume-se que não haja objeções quanto à expedição de normativo interno destinado a reduzir ao mínimo o período em que obras individualizadas ou partes delas, bem como aquisições e fornecimentos de materiais de custo elevado, permaneçam sem produzir benefícios, de forma a maximizar o retorno econômico e minimizar a degradação dessas obras antes do início da sua entrada em operação.
Nestas condições, entende-se procedente e aceita pelo Dnit a proposta de recomendação para a emissão de normativo que atenda às especificações e aos critérios elencados pela equipe de auditoria no subitem 150.2 do Relatório de Fiscalização à peça 64, p. 28.
Em que pese o Dnit ter manifestado concordância em expedir um normativo como o proposto no Relatório de Fiscalização, o que poderia levar à dispensa de deliberação de recomendação nesse sentido por esta Corte de Contas, conforme art. 16, inciso I, da Resolução TCU 315/2020, considera-se necessário manter a proposta de recomendação, visto já terem transcorrido mais de dois anos sem que tenha sido comunicada ao TCU a sua expedição bem como o fato de o dirigente que se manifestou não ocupar mais o cargo de Diretor Executivo do Dnit desde 17/4/2020 (peça 79) .
Registra-se que a remessa do Relatório de Fiscalização para subsidiar a resposta à oitiva do Dnit, por meio do Ofício 708/2019-TCU/SeinfraRodoviaAviação (peça 68) , supriu as prescrições relativas à apresentação de comentários sobre as propostas de recomendação previstas no art. 14 da Resolução-TCU 315/2020, de 22/4/2020, e no art. 8º da Portaria-Segecex 9/2020, de 14/5/2020, ambos normativos posteriores à remessa. Observa-se também que a remessa do Relatório de Fiscalização é compatível às orientações dispostas na Parte V do Anexo Único da Portaria-Segecex 9/2020. 
Logo, como já houve prévia manifestação do Dnit em sede de oitiva sobre a proposta de recomendação, e considerando não ter havido discordância dessa autarquia quanto à criação de normativo, bem assim não haver divergências quanto ao mérito das recomendações e não se pretender alterar o seu conteúdo após a análise desta oitiva, entende-se razoável dispensar um novo encaminhamento da atual proposta para comentários dos gestores, conforme disposto no § 2º do art. 14 da Resolução-TCU 315/2020.
Adicionalmente, nos termos dos art. 17, § 2º, da Resolução-TCU 315/2020, considerando os impactos que a questão das desapropriações e outros impedimentos têm tido nas obras, como demonstrado no relatório de fiscalização e nas seções seguintes desta instrução, propugna-se pelo monitoramento da recomendação. 
II. Análise da audiência do Superintendente do Dnit em Santa Catarina quanto à irregularidade na aprovação do orçamento do projeto do Lote 2.2 (item 150.1.1 do Relatório de Auditoria, peça 64) 
II.1) Relatório de Auditoria (peça 64, 20-22) 
De acordo com o Relatório de Auditoria, o responsável está sendo ouvido em audiência pelo fato de ter aprovado, na condição de Superintendente do Dnit/SC, projeto de engenharia para o Lote 2.2, constante do Edital 92/2012, conforme Portaria 161, de 21/11/2012 (peça 43, p. 14-15) , sem prévia aprovação pela CGCIT das composições não existentes no Sistema Sicro 2, o que contraria as Instruções de Serviço IS-DG do Dnit 15/2006 (peça 88) , 14/2008 (peça 59) e 22/2010 (peça 60) e o Memorando Circular 39/2011/Direx, de 17/10/2011 (peça 81) . 
Apesar de terem sido identificados indícios de que os preços não submetidos à aprovação da CGCIT poderiam ter causado um sobrepreço de R$ 17.424.910,93 (maio/2012) no orçamento do edital, não houve, efetivamente, dano ao Erário, já que o desconto ofertado pelo contratado foi superior ao sobrepreço apontado, conforme descrito no Relatório de Fiscalização (peça 64, p. 22, item 109) .
II.2) Razões de justificativa apresentadas pelo Sr. João José dos Santos (peça 72) 
O responsável inicia a sua defesa informando que não cabe ao superintendente a análise direta do preço de cada orçamento dos projetos a serem licitados ou executados, sendo esta incumbência do corpo técnico do Dnit.
Alega que o posicionamento técnico do Dnit/SC é de que não houve sobrepreço e que todos os questionamentos sobre as composições de custo unitário do orçamento referencial feitas pelo Tribunal de Contas foram respondidos dentro do corrente processo.
Esclarece que a contratação das obras da BR-280/SC já havia passado por processo licitatório, anteriormente cancelado, e, portanto, já percorrido todo o trâmite burocrático necessário, inclusive pelos termos da fiscalização do próprio TCU (TC Processo 000.823/2011-2) , onde se definiram as correções pertinentes.
Aduz que, na época da licitação, havia grande comoção, principalmente por parte da população, em se realizar a contratação dos serviços na BR-280/SC e que se exigia a aceleração do processo dentro da legalidade. 
Salienta que, em análise prévia já discutida à época, não foram levantados indícios de que algum preço unitário viria a sofrer redução, estando o Dnit/SC agindo em prol da maior economicidade, tendo a ciência de que qualquer redução de preços se faria posteriormente à assinatura do contrato por meio da devida repactuação contratual.
Busca comprovar a ausência de sobrepreço com base na análise contida na Nota Técnica 2/2014 - CGCIT/Direx (peça 42, p. 90-96) , que foi elaborada posteriormente à assinatura do contrato que, devido à exiguidade de prazos, empregou uma análise global, paramétrica e comparativa. Essa análise utiliza como referência outras obras de execução de túneis já aprovadas pela Coordenação Geral de Custos - CGCIT/Dnit e concluiu não haver sobrepreço no orçamento dos túneis e, por conseguinte, não haver qualquer prejuízo ao erário.
Informa que os orçamentos de oito obras de túneis foram comparados, obtendo-se um custo paramétrico médio do volume escavado na ordem de R$ 529,31/m3, o que teria permitido concluir ser coerente o valor estimado para o Túnel do Morro Vieira, de R$ 526,26/m3.
Alega que, após obter acesso à íntegra do Processo TC Processo 010.357/2019-0, em 30/10/2019, disponibilizou os documentos mais relevantes ao corpo técnico do Dnit/SC, que mesmo sem tempo hábil para realizar uma análise mais detalhada, apresentou algumas considerações importantes (peça 72, p. 2) :
'Em análise ao Relatório, que aponta um possível sobrepreço de R$ 17.424.910,93, percebemos tratar de valores unitários dentro de um contrato licitado na modalidade RDC Preço Global, uma vez que, estando os valores por metro cúbico abaixo da média de obras similares contratadas pelo Dnit, não há de se considerar apenas valores unitários isolados a maior, sem considerar outros itens que equilibram o orçamento de referência.
Sobre as análises de custos realizadas pelo TCU, não observamos apontamentos de eventuais erros nas CPUs do Dnit. O que se observa e chama bastante a atenção é o fato de que as CPUs do Dnit estão acompanhadas de fichas de produção de equipes mecânicas - PEM, que é o que prevê as Instruções e Manuais do Dnit. Nas Composições apresentadas pelo TCU, não se observa a origem das produtividades.
Este Tribunal aponta sobrepreço utilizando um Sistema de Custos que sequer existia na época da Licitação. Nosso entendimento é de que não caberia comparar preços e composições entre um sistema que não existia na época (Sicro Novo) com o SICRO2. Trata-se de configurações metodológicas absolutamente distintas, e a CGCIT não poderia antever mudanças futuras no processo de orçamentação, o que descaracteriza apontamentos de eventuais sobrepreços.'
Pondera que o desconto final do Lote 2.2, representando R$ 22.710.408,36, trouxe uma economia ao erário superior ao mencionado sobrepreço, o que, por si só, já garante que não houve qualquer prejuízo ao erário, como bem mencionado no Relatório de Auditoria.
Por fim, esclarece que, mesmo com o lançamento do Edital antes da aprovação final do orçamento pela CGCIT, tomou-se o cuidado de garantir para que não fossem realizados quaisquer serviços nas obras do Lote 2.2 da BR-280/SC antes da emissão final de todos os pareceres sobre os custos.
II.3) Análise das razões de justificativa apresentadas 
Como já demonstrado no Relatório de Auditoria¸ o desconto ofertado pelo contratado foi superior ao sobrepreço apontado, não havendo, portanto, dano ao Erário (peça 64, p. 22, item 109) .
Passando à análise das razões de justificativa apresentadas, registra-se que grande parte das argumentações trazidas pelo responsável buscam demonstrar que não houve sobrepreço e somente em menor parte se ocupando das razões que o levaram à aprovação do projeto sem que os preços não constantes do Sicro 2 tivessem sido previamente aprovados por parte da CGCIT.
Apesar da inexistência de dano ao Erário, a inobservância da aprovação prévia dos preços novos pela CGCIT, exigida nas Instruções de Serviço IS-DG do Dnit 15/2006, 14/2008 e 22/2010 e do Memorando Circular 39/2011/Direx, de 17/10/2011, representa conduta que causou, certamente, risco de dano ao erário.
Sendo assim, os argumentos do responsável quanto à inexistência de sobrepreço nos itens não submetidos à aprovação prévia da CGCIT não são determinantes para as análises e para o encaminhamento a ser proposto, razão por que estão analisados no Apêndice A desta instrução. 
Preliminarmente, cabe registar a cronologia dos fatos, adaptada a partir de eventos já registrados no Relatório de Fiscalização (peça 64, p. 21, item 95) : 
- 21/11/2012: Aprovação, pelo Superintendente do Dnit/SC, do projeto de engenharia para o Lote 2.2, conforme Portaria 161 (peça 43, p. 14-15) ; 
- 29/11/2012: Publicação do Edital 192/2012 (peça 55 e peça 86) ; 
- 18/1/2013: Envio das composições de preço unitário (CPUs) para aprovação da CGCIT na sede do Dnit pelo Chefe de Serviço da Superintendência do Dnit em Santa Catarina (peça 42, p. 1) ; 
- 15/2/2013: Homologação do resultado da licitação (peça 82) ; 
- 13/6/2013 e 24/6/2013: Assinatura dos contratos do Lote 2.1 (574/2013) e do Lote 2.2 (614/2013) em 13/6/2013 e 24/6/2013, respectivamente (peças 57 e 58) ;
- 22/1/2014 e 6/2/2014: Emissão das Portarias de Declaração de Utilidade Pública (DUPs) para fins de desapropriação de terrenos para os Lotes 2.1 e 2.2, respectivamente (peça 83) ;
- 17/3/2014: Emissão das ordens de início de obras (peças 49 e 50) ; 
- 28/4/2014: Aprovação da CGCIT: na Nota Técnica 2/2014 - CGCIT/Direx (peça 42 p. 90-96) ;
- junho de 2014: emissão das primeiras licenças ambientais para início de obras.
Observa-se que o envio para análise dos preços novos ocorreu em data posterior à aprovação do projeto de engenharia e após a publicação do Edital 192/2012 - Lote 2.2. 
Também é importante salientar que o Relatório de Auditoria já havia registrado a instauração pelo Dnit do processo 50600.023777/2019-70 para apurar a ocorrência de irregularidade quanto ao fato de a licitação ter sido conduzida sem a aprovação prévia da CGCIT (peça 64, p. 22, item 106) : 
'Quanto à deflagração da licitação sem que houvesse a aprovação prévia da CGCIT, informo que esta Coordenação instaurou o processo n° 50600.023777/2019-70, por meio do qual sugere à área competente que proceda a apuração da conduta aqui tratada' (destaques no original) .
Posteriormente, o processo SEI Dnit 50600.033431/2019-80 foi instaurado pela corregedoria do Dnit, em 8/11/2019 (peça 87) , para se realizar juízo de admissibilidade e para instrução prévia em relação aos atos e fatos apontados no Processo SEI Dnit 50600.023777/2019-70 a fim de se realizar o exame de admissibilidade quanto à necessidade de procedimento correcional.
Após tramitação interna na autarquia, por meio do Ofício 51520/2022/ACE - DG/DG/Dnit Sede, de 24 de março de 2022, a Assessoria de Controle Externo da Diretoria Geral do Dnit comunicou à SeinfraRodoviaAviação que, no âmbito do processo SEI Dnit 50600.033431/2019-80, classificado como reservado, foram 'constatadas evidências passíveis de persecução disciplinar' relativa a 'violações normativas na aprovação do Projeto Executivo de Engenharia sem prévia aprovação pela CGCIT das composições inexistentes no SICRO 2 no Contrato nº 16 00614/2013', conforme descrito na Nota Técnica 137/2021/Corregedoria/PBFV. Entretanto, em razão da aposentadoria voluntária do servidor ocorrida em 8/8/2019 e da consequente extinção da punibilidade com as penas de advertência e de suspensão, a Corregedora decidiu-se pelo arquivamento do processo (peça 90) .
Em resumo, após detalhadas análises, o próprio Dnit concluiu pela ocorrência da violação normativa apontada no relatório de auditoria, sendo que apenas em razão da aposentadoria do servidor não houve punição administrativa interna ao Dnit. 
As alegações do superintendente de que não cabia a ele a análise direta dos preços de cada orçamento a ser licitado ou executado e de que essa incumbência caberia ao corpo técnico do Dnit não podem ser aceitas para afastar a sua responsabilidade, pois mesmo que não caiba a ele a análise detalhada dos preços unitários, não se pode afastar a sua responsabilidade, pois o art. 127, inciso X, do Regimento Interno do Dnit (versão de 2007, válido à época dos fatos) , afirma que uma das atribuições do Superintendente Regional era a de observar diretrizes e normas governamentais no desempenho de suas funções. O inciso XIV deste mesmo artigo atribui ao superintendente o dever de cumprir e observar a legislação e as normas que regem as suas atividades. Neste caso, cristalina a desobediência às Instruções de Serviço IS-DG do Dnit 15/2006, 14/2008 e 22/2010 e ao Memorando Circular 39/2011/Direx, de 17/10/2011. 
O argumento de que fiscalização anterior do TCU não havia indicado irregularidades nos preços (peça 72, p. 1) , sugerindo que não caberia fazê-lo nesta nova auditoria, também não pode ser aceito. Diversos julgados dessa Corte de Contas apontam que auditorias pretéritas concretizadas pelo TCU não conferem atestado de regularidade ao objeto da fiscalização, pois são realizados exames específicos de acordo com o escopo de cada trabalho. Além disso, julgamentos pretéritos não fazem coisa julgada administrativa em relação a irregularidades não verificadas, por quaisquer motivos, e não impedem que se apontem falhas anteriormente não identificadas. São nesses sentidos os Acórdão 1884/2014-TCU-Plenário (Ministro Relator Augusto Sherman) , Acórdão 1001/2015-TCU-Plenário (Ministro Relator Benjamin Zymler) e 44/2019-TCU-Plenário (Ministro Relator Bruno Dantas) .
A alegação da grande repercussão na população e nos usuários dos assuntos da BR-280/SC, particularmente da ansiedade em se iniciar as obras, não pode ser empregada para afastar a necessidade de se respeitar os normativos e de se aprovar previamente os preços unitários novos na CGCIT.
Também não pode ser aceito o argumento de que eventual alteração dos preços unitários poderia ser realizada posteriormente à assinatura dos contratos, por absoluta falta de base legal para tanto. A correção de preços unitários até pode ser realizada de ofício pelo Dnit, ou determinada pelo TCU, mas isso não deixa de caracterizar uma irregularidade a ser corrigida. No entanto, não é lícito abster-se de adotar procedimentos normatizados e exigíveis antes da assinatura dos contratos e deliberadamente deixá-los para depois da sua celebração a correção dos resultados de procedimentos viciados, como defendido pelo superintendente (peça 72, p. 1-2) . 
Por sua vez, o fato de não ter liberado a execução dos serviços em questão antes da emissão final dos pareceres sobre os custos, como alegado (peça 72, p. 2) , pouco altera a situação. Em primeiro lugar não afasta a irregularidade. Em segundo lugar, não há base legal para se adotar esse procedimento. E terceiro lugar, porque uma eventual redução de preços poderia causar sérios incidentes e controvérsias contratuais com potencial de severos atrasos e eventual judicialização. 
Ante o exposto, ficou demonstrado que a aprovação do projeto e a publicação do edital (peças 43, 55 e peça 86) antes da aprovação dos preços novos pela CGCIT contrariou objetivamente as Instruções de Serviço da Direção Geral (IS-DG) do Dnit 15/2006, item 1.4.1.4.2, alínea 'd' (peça 88) ; 14/2008, art. 2º, § 1º e 2º; (peça 59) e 22/2010, art. 1º, § 1º e 2º, art. 4º e art. 6º (peça 60) e todo os itens do Memorando Circular 39/2011/Direx, de 17/10/2011 (peça 81) .
Da análise da manifestação, conclui-se que as razões apresentadas não são capazes de justificar a aprovação do projeto de engenharia do Lote 2.2, constante do Edital 192/2012, conforme Portaria 161, de 21/11/2012 (peça 43, p. 14-15) , sem a prévia aprovação de preços novos não constantes no Sicro 2 pela CGCIT, o que causou risco de dano ao erário.
Entende-se que o fato de não terem sido enviados os preços dos serviços não constantes do Sicro 2 para a aprovação prévia da CGCIT decorra de culpa grave do responsável, pois isso era exigível de qualquer gestor, mesmo o menos experiente e diligente, já que existiam normas do próprio Dnit que exigiam esse procedimento e que vigoravam antes da aprovação do projeto por parte do gestor. Logo, considerando que culpa grave é caraterizada como erro grosseiro, cabe a responsabilização do gestor com base nos §§ 1º e 2º do art. 22 e art. 28 da Lindb (Lei de Introdução às Normas do Direito Brasileiro) .
Nessa esteira, propugna-se pelo não acolhimento das razões de justificativa apresentadas pelo responsável, uma vez que não foram suficientes para afastar a irregularidade a ele atribuída. Propõese, ainda, que seja aplicada a multa prevista no art. 58, inciso II, da Lei 8.443/92.
Destaca-se que as condutas, o nexo de causalidade da ação ou omissão e a culpabilidade desse gestor quanto à essa irregularidade estão presentes na Matriz de Responsabilização (Apêndice C, desta instrução) . Também foi realizada a verificação da prescrição da pretensão punitiva (Apêndice D) , onde restou evidenciado que o prazo prescricional para a irregularidade finda em 17/10/2029.
III. Análise da audiência do Superintendente do Dnit em Santa Catarina quanto à assinatura de contratos e à emissão de ordens de início de obras sem que houvesse frentes de serviço suficientes para uma adequada, eficiente e econômica execução contratual (item 150.1.2 do Relatório de Auditoria, peça 64) 
III.1) Relatório de Auditoria (peça 64, 9-20) 
Conforme o Relatório de Auditoria e o Despacho do Ministro Relator, o Superintendente do Dnit em Santa Catarina foi chamado em audiência por ter assinado os Contratos 574/2013 e 614/2013 (Lotes 2.1 e 2.2) e emitido as respectivas ordens de início de obras para trechos rodoviários que ainda não dispunham de extensão desimpedida suficiente ou de previsão segura quanto às liberações ambientais e fundiárias. Conforme as Figuras 2 e 3 do Relatório de Auditoria (peça 64, p. 10-11) , a liberação de grande parte dos segmentos ainda dependia do cumprimento de várias e amplas condicionantes ambientais impostas pelo Ibama e pela Funai e de desapropriação, o que não permitia uma adequada, eficiente e econômica execução contratual e resultou em atrasos superiores ao dobro do prazo para a execução das obras. Mesmo com esse atraso constatado à época da auditoria, ainda havia impedimentos em quase 40% da extensão de cada lote, impedindo o avanço das obras.
A situação dos contratos dos Lotes 2.1 e 2.2 permitiu caracterizar a alocação de recursos à obra como ineficiente, pois elevados recursos orçamentários foram aplicados e não produziram qualquer dos retornos econômicos que justificaram as obras em razão de significativos atrasos na execução das obras. Essa ineficiência poderia ter sido evitada ao somente se autorizar as obras quando houvesse trechos desimpedidos suficientes. Recursos orçamentários da ordem de 40% do valor total dos contratos de ambos os lotes, que correspondem a aproximadamente R$ 250 milhões, foram aplicados (38,89% do valor contratual de R$ 134.167.815,45 para o Lote 2.1 mais 37,03% do valor contratual de R$ 535.744.280,00 para o Lote 2.2, a preços iniciais de maio de 2012, peça 64, p. 6 e p. 46-47) . No entanto, à época da auditoria, mesmo transcorridos 64 meses após o início de contratos previstos para conclusão em 36 meses (peça 64, p. 12) , ainda não havia trechos entregues, conforme apontamentos realizados no relatório de auditoria (peça 64, p. 9-20) , o que representa um atraso de aproximadamente 77% (64 meses / 36 meses -1) do prazo inicial.
O Relatório de Auditoria também considerou como ineficiente a antecipação na produção das peças pré-moldadas dos viadutos e das contenções de terra armada, visto que foram fabricadas, medidas e pagas, ficando estocadas por longo período, sem uso e expostas à degradação, sem que houvesse previsão de quando seria possível montá-las. A antecipação foi de tal monta que nenhuma das peças pré-moldadas fabricadas ao longo dos primeiros dois anos do contrato havia sido montada à época da auditoria, 64 meses após a ordem início dos serviços (peça 64, p. 39-41) . 
Da mesma forma, indicou-se como ineficiente a emissão da ordem de serviço para a execução dos túneis sem a respectiva liberação para supressão vegetal no seu emboque e sem a aprovação do novo projeto geométrico dos trechos adjacentes aos emboques, o que limitou o avanço das suas obras e, portanto, postergou o retorno econômico dos recursos investidos (peça 64, p. 15) .
A emissão das ordens de serviço para trechos não desimpedidos e o excesso de antecipação na execução de produção de elementos pré-moldados e as consequentes perdas econômicas causadas pela postergação dos benefícios dos investimentos realizados foi apontada como irregular, pois afrontou os princípios da eficiência e da economicidade previstos nos artigos 37 e 70.
III.2) Razões de justificativa apresentadas pelo Sr. João José dos Santos (peça 72, p. 3-4) 
O responsável argumentou que as grandes obras de intervenções viárias executadas pelo Dnit nunca são iniciadas com o valor total do orçamento integralmente empenhado e liberado, incluindo obra física, desapropriação e obtenção de licenças ambientais e indígenas.
Explica que é disponibilizada uma fração suficiente apenas para o pagamento dos serviços do exercício corrente sendo estimados os valores necessários que deverão constar da programação orçamentária dos anos subsequentes, de acordo com o prazo contratual e o cronograma físico financeiro inicialmente estipulado. Alega ainda que, muitas vezes, os valores já empenhados para a obra são cancelados e realocados de forma alheia à vontade do gestor do Dnit/SC.
Defende que o fato de não se dispor do recurso integral para a obra impossibilita a desapropriação prévia de todas as áreas necessárias, razão pela qual as empresas construtoras e supervisoras são orientadas a contatar os proprietários a serem atingidos para a liberação da maior frente de serviço possível.
Assevera que os recursos disponibilizados para a obra, considerando as dotações orçamentárias aprovadas nas leis orçamentárias anuais, ditam o ritmo dos serviços a serem executados. Desse modo, alega que não foram a ausência de formalização das desapropriações e os demais problemas com Ibama e com a Funai nos lotes de obra que provocaram atrasos, mas sim o volume insuficiente de recursos orçamentários disponibilizados para a execução dos serviços necessários. 
Ressalta que, nos anos anteriores, os recursos existentes foram usados para viabilizar a execução das obras em segmentos que não dependiam de desapropriações, o que permitiu o andamento das obras. Afirma que, caso esses recursos tivessem sido aplicados em desapropriações, as obras propriamente ditas não teriam sido executadas.
Frisa que o avanço físico das obras depende da programação orçamentária dos anos subsequentes, de acordo com o prazo contratual. Informa que o cronograma físico-financeiro inicialmente estipulado, assim como as demandas de desapropriação para liberar frentes de serviço, vão sendo ajustadas em função desta disponibilidade financeira.
Argumenta ser de comprovada eficiência a maneira como o Dnit age para garantir o andamento das obras, replanejando continuamente as frentes de serviço de acordo com o orçamento que lhe é oferecido. Registra que este procedimento é respaldado pela sua Procuradoria Federal Especializada.
Cita, por exemplo, a forma como o Dnit administra as desapropriações, pois, estando o trecho de obras coberto pela devida Declaração de Utilidade Pública e havendo manifestação do proprietário permitindo o uso da propriedade, é possível evoluir com as frentes de serviço de forma organizada, sem nenhum prejuízo ao erário e respeitando a ordem das indenizações nos mutirões de desapropriação sequenciais.
Defende que, apesar de não ser a situação ideal, a ação concomitante entre a execução dos serviços e as desapropriações tem se mostrado eficaz e, inclusive, gerado economia ao erário.
Esclarece que, durante a fase de obras, o projeto de desapropriação é revisto minuciosamente, visando identificar possibilidades de redução do número de terrenos a serem indenizados. Destaca que essa prática tem se revelado eficaz e tem contribuído para a diminuição dos valores inicialmente orçados, gerando economia significativa com relação ao originalmente previsto, o que não seria possível caso fosse paga a totalidade das desapropriações antes do início das obras.
Por fim, argumenta que, em razão do fato de existir um quadro de incertezas sobre os valores que serão alocados para a obra nas leis orçamentárias anuais, a liberação antecipada de todos os terrenos necessários poderia trazer complicações referentes ao controle de invasões, à limpeza e à manutenção, caso as obras não pudessem avançar por falta de recursos.
III.3) Análise das razões de justificativa apresentadas
Decisões anteriores
Preliminarmente à análise das razões de justificativa do Superintendente do Dnit/SC é importante colacionar os resultados das análises presentes na proposta de deliberação do Acórdão 918/2019-TCU-Plenário, prolatado no processo de fiscalização desta mesma obra realizada no ano de 2017, e que já havia tratado da questão da assinatura dos contratos dos Lotes 2.1 e 2.2 antes que fossem emitidas as portarias de declaração de utilidade pública, regularizada a situação jurídica dos terrenos necessários à implantação do empreendimento e contratado o serviço de apoio à desapropriação (item 20 da proposta de deliberação) . 
Na ocasião, o Diretor-Executivo do Dnit foi ouvido em audiência por ter delegado competência ao Superintendente para a assinatura dos contratos antes de tais eventos. 
Os principais argumentos do Diretor-Executivo que são de interesse para a presente análise foram: a) 'cabia à Superintendência Regional avaliar o momento mais oportuno para assinar os contratos de execução da obra, considerado o seu cronograma e o projeto de desapropriação'; b) a 'Portaria de Declaração de Utilidade Pública (DUP) deve ser solicitada previamente ao início da obra, e não antes da assinatura do contrato de execução' segundo as Diretrizes Básicas para Desapropriação do Dnit (Publicação IPR 746/2011) , o que foi respeitado, pois os contratos foram assinados em junho de 2013 e as 'DUPs foram emitidas em janeiro e fevereiro/2014, antes da emissão da ordem de serviço (março/2014) e do início das obras, que só receberam licença ambiental em junho/2014'; e c)  'praticamente todas as obras do Dnit têm execução concomitante com os processos de desapropriação, sendo a forma ótima para que a regularização fundiária não paralise totalmente as obras' (item 21 da proposta de deliberação) .
A responsabilidade do Diretor-Executivo do Dnit foi considerada elidida pelo Ministro-Relator pelo fato de a assinatura propriamente dita dos contratos não pertencer à sua esfera de responsabilidade, pois foi praticada pela Superintendência Regional de Santa Catarina (item 23 da proposta de deliberação) . No entanto, os demais argumentos relacionados acima não foram aceitos.
Foi registrado que a necessidade de se efetuar a desapropriações previamente à execução dos contratos e o risco de paralisação das obras já havia sido abordada na fundamentação do Acórdão 2401/2017-TCU-Plenário, que também tratou de fiscalização nas mesmas obras da BR-280/SC. Nessa deliberação, com vistas à adoção de providências internas para prevenção de ocorrências semelhantes, foi dada ciência ao Dnit que:
'9.4.1. não foram efetuadas as desapropriações previamente à execução dos contratos 574/2013 e 614/2013, o que afronta o disposto no art. 5º, inciso XXIV, da Constituição Federal e nos arts. 15 e 32 do Decreto-Lei 3.365/1941, conforme sinalizado nos Acórdãos 1.758/2008, 3.056/2009, 1.230/2013 e 725/2016, todos do Plenário desta Corte;'
A proposta de deliberação do Acórdão 918/2019-TCU-Plenário também relacionou outros acórdãos que tratam do tema, todos definindo como indispensável a regularização fundiária prévia às obras. 
Merece destaque, para a presente análise, o fundamento do Acórdão 1230/2013-TCU-Plenário, da relatoria do Ministro Raimundo Carreiro (item 27, do Voto) , referente a obras do Dnit, que afirma que a existência apenas da DUP da área afetada às obras, desacompanhada das demais medidas subsequentes, não é bastante para comprovar a regularização fundiária e que a ausência desta regularização pode causar prejuízo à continuidade da obra e ao Erário. Da mesma forma, a Decisão 483/1999-Plenário, Ministro-Relator Walton Alencar Rodrigues, que pontua: ' (...) a aquisição da propriedade, mediante desapropriação, não se consuma com a mera declaração, pelo poder expropriante, da utilidade pública ou do interesse social do bem a ser desapropriado' (item 27 do Voto) .
Ainda nesse sentido, o Ministro Relator menciona, no item 28 da proposta de deliberação do Acórdão 918/2019-TCU-Plenário, normativo do Dnit que prevê que 'os procedimentos de desapropriação e reassentamento devem ser tratados como atividades preparatórias de qualquer empreendimento viário, uma vez que sua execução no tempo oportuno resultará na liberação eficiente das frentes de serviço' - Nota Técnica 11/2013/DES/DPP/Dnit (peça 84, p. 2) .
O Ministro Relator, também na fundamentação do Acórdão 918/2019-TCU-Plenário, ainda considera ser irregular, por incerta e arriscada, a prática de providenciar as necessárias desapropriações concomitantemente às obras, ou seja, a prática da execução parcial dos contratos que limita as obras aos trechos já desapropriados, conforme extensa argumentação contida nos itens 30-31 e 34-37 da proposta de deliberação. 
'30. Ainda que se invoque a possibilidade de execução parcial dos contratos de execução de obras nos trechos correspondentes a terrenos já desapropriados, é forçoso reconhecer que, havendo multiplicidade de bens afetados pela obra, a Administração não tem domínio sobre o tempo necessário à conclusão da expropriação, tampouco dispõe de instrumentos para assegurar a liberação de imóveis adjacentes cujo conjunto forme uma frente de trabalho economicamente viável.
31. Qualquer procedimento de desapropriação, ainda que devidamente encaminhado na esfera administrativa, pode ser levado à apreciação do Poder Judiciário. Portanto, a ausência de posse legítima, pelo ente público, da área de implantação das obras inegavelmente introduz um parâmetro de incerteza nos contratos celebrados junto às construtoras, gerando o risco de imposição de penalidades à Administração por conta de eventual rescisão dos contratos em andamento, ou de necessidade de assunção de ônus adicionais a título de reestabelecimento do equilíbrio econômico-financeiro da avença em face de possíveis alterações das condições comerciais que embasaram a proposta.
 (...) 
34. Ademais, o tema da regularização fundiária não afeta unicamente a velocidade do empreendimento, mas também as possíveis consequências do inadimplemento contratual por culpa da Administração. Com efeito, merece censura a prática de providenciar a regularização fundiária dos terrenos concomitantemente à execução das obras, defendida pelo Sr. Tarcísio Gomes de Freitas como a situação ideal para não retardar o empreendimento.
35. Como resultado, apesar do açodamento da Superintendência Regional do Dnit no Estado de Santa Catarina em assinar os três contratos de execução de obra em 2013 e 2014, ao menos o do Lote 1 foi suspenso em 2015, sem qualquer percentual de realização física até 2017, devido à falta de conclusão de atividades preparatórias, entre elas a desapropriação. Mais da metade do prazo inicialmente pactuado para o Contrato 967/2014 transcorreu sem que a construtora pudesse realizar qualquer dos serviços sob seu encargo.
36. Nesse contexto, é de se indagar qual é o interesse público atendido pela assinatura de contratos inexequíveis, cercados de entraves cuja remoção desborda à esfera de governança do órgão contratante, em contrariedade aos preceitos de planejamento e eficiência, este último erigido a princípio administrativo pelo art. 37, caput, da Constituição Federal.
37. Assim, embora o responsável não mereça sanção pelo ato enfocado na audiência - delegação de competência à superintendência regional para assinatura de contratos de execução de obra -, não há como endossar a prática de desapropriações concomitantes, em sua maioria, à execução desses mesmos contratos.' (grifos nossos) 
Ou seja, a desapropriação concomitante às obras causa incertezas quanto à liberação de frentes de trabalho economicamente viáveis, com riscos reais de não se conseguir executar os contratos nos prazos previstos, ou mesmo de rescisão contratual, e gera a possibilidade de ônus adicionais para restabelecimento de equilíbrio econômico-financeiro dos contratos por culpa da Administração.
Assim, concluiu merecer censura a prática de providenciar a regularização fundiária dos terrenos concomitantemente à execução das obras como sendo uma solução padrão para não retardar o empreendimento. Afirmou também não ser possível endossar esta prática quando as desapropriações concomitantes forem maioria nos contratos.
Tal procedimento seria contrário aos interesses públicos, pois poderia gerar contratos inexequíveis cercados de incertezas que estariam fora do alcance do contratante, o que contraria o princípio constitucional da eficiência.  
A proposta de deliberação do Acórdão 918/2019-TCU-Plenário registra que desde a fundamentação do Acórdão 2401/2017-TCU-Plenário já havia sido identificado o elevado grau de incerteza da contratação da BR-280/SC desde a sua origem, pois em 2017, quatro anos após a assinatura dos contratos, as desapropriações tinham avançado muito pouco, tanto em número de propriedades como em extensão liberada. Também não havia sido demonstrado que as providências do Dnit seriam suficientes para garantir a execução das obras no prazo previsto, tendo o Ministro-Relator discordado do argumento de que a baixa execução das obras não teria sido influenciada pelo atraso nas desapropriações (itens 32-33 da proposta de deliberação do Acórdão 918/2019-TCU-Plenário) . 
Resumo dos atrasos identificados no Relatório de Auditoria em relação à liberação dos trechos para a execução das obras 
Ainda antes de analisar a manifestação do responsável, é conveniente resumir as constatações do Relatório de Auditoria da fiscalização de 2019, relativas aos impedimentos para a execução das obras (peça 64) .
As Figuras 2 e 3 do Relatório de Auditoria (peça 64, p. 10-11) , reproduzidas no Apêndice B desta instrução, fornecem uma visão global dos impedimentos havidos por trecho e por período. 
Destacam-se as seguintes constatações para o Lote 2.1: 
	a) não havia nenhum segmento integralmente liberado para a execução de todas as obras previstas à época da ordem de início dos serviços (item 25) ;
	b) somente 24% da extensão total do lote podiam ser objeto de obras desde o início da execução contratual, ainda que parcialmente desimpedidos, pois só estavam liberadas obras de arte correntes (OAC) e obras de terraplenagem devido a problemas no licenciamento ambiental (item 26) ;
	c) somente após 38 meses, que representa período superior ao prazo contratual original para a conclusão das obras (36 meses) , ocorreu alteração desta situação, tendo sido liberadas novas frentes de serviço em razão da desapropriação de áreas, elevando para 43,5% o percentual da extensão total em que poderiam ser executadas obras, ainda que parcialmente desimpedidas em razão de problemas com as condicionantes indígenas; 
	d) somente após quatro anos (48 meses) de contrato, com o levantamento dos impedimentos da Funai para a execução de obras que não as de drenagem e terraplenagem, o percentual liberado alcançou 58,9% da extensão total do lote;
	e) somente atingiu-se o percentual de 62,4% da extensão do lote liberado para as obras após 54 meses do início da obra, depois da desapropriação de mais um trecho; 
	f) após 64 meses de uma obra prevista originalmente para 36 meses, três segmentos ainda não estavam liberados para obras. Esses segmentos totalizavam aproximadamente 38% do total do lote.
No que se refere ao Lote 2.2, destacam-se as seguintes constatações: 
a) não havia nenhum segmento desimpedido para a execução das obras na data da ordem de serviço para início dos serviços;
b) ao final de nove meses, somente 24,3% da extensão do lote estava liberada para a execução das obras, ainda assim em segmentos descontínuos;
c) apenas após o 43º mês, de uma obra prevista originalmente para 36 meses, houve nova liberação de segmentos devido à conclusão de desapropriações, o que elevou a extensão desimpedida para 38,4% do total do Lote 2.2;
d) nova liberação de áreas ocorreu após o 54º mês, quando alguns segmentos foram desapropriados e outros receberam autorizações de supressão vegetal, elevando a extensão liberada para 63,8% do total do lote;
e) no 64º mês, junho de 2019, ainda restavam impedidos aproximadamente 36,2% do trecho devido à existência de segmentos ainda não desapropriados.
Análise dos argumentos do Superintendente do Dnit/SC
Registradas estas decisões anteriores do TCU a respeito das obras da BR-280/SC e após resumida a situação encontrada na auditoria de 2019, passa-se à análise da manifestação do Superintendente. 
Não é possível acatar a alegação do responsável de que a indisponibilidade orçamentária teria sido a causa determinante para o atraso no cronograma físico da obra e não a ausência de formalização das desapropriações associada aos demais problemas com a ausência de liberações do Ibama ou da Funai nos lotes de obra.
Nesse sentido, desde a fundamentação do Acórdão 918/2019-TCU-Plenário, já havia entendimento contrário ao argumento de que a baixa execução das obras não teria sido influenciada pelo atraso nas desapropriações, visto que a extensão liberada para a execução em 2017 representava menos de 7% dos três trechos que compõem as obras de adequação da Rodovia BR-280/SC e não havia demonstração de 'que as providências preparatórias adotadas pela autarquia seriam suficientes para assegurar a viabilidade de implementação do contrato no cronograma previsto' (item 33 da proposta de deliberação) .
Ademais, conforme registrado no Relatório de Auditoria (peça 64) de 2019, somente após transcorridos 38 meses, de uma obra prevista para 36 meses, a extensão desimpedida, ainda que parcialmente, saiu de 24% para 43,5% da extensão total no Lote 2.1 em razão de liberação por desapropriações. Este percentual atingiu 62,4% aos 54 meses pela desapropriação de mais um trecho, sendo que até os 64 meses ainda havia trecho impedido para obras por conta de falta de desapropriação. 
Para o Lote 2.2, apenas após o 43º mês a extensão desimpedida passou de 24,3% para 38,4% devido à conclusão de desapropriações. Esta extensão passou à 63,8% somente no 54º mês também por conta de novas desapropriações.
Ou seja, restou demonstrado, contrariamente à alegação do responsável, que o atraso nas desapropriações sempre limitou o avanço das obras.
Cumpre destacar que o atraso no cronograma da obra não decorreu somente da ausência da prévia desapropriação das áreas necessárias à execução das obras, mas também de impedimentos relativos à liberação ambiental e à questão indígena, como detalhado no Relatório de Auditoria (peça 64, Figuras 1 e 2 e textos associados) .
Além da demonstração do atraso das desapropriações, o fato de a obras estarem sendo executadas, ainda que em ritmo menor do que o necessário, comprova a existência de recursos orçamentários disponíveis que poderiam ter sido empregados para a desapropriação, caso tivesse sido assim decidido pela superintendência. Na realidade, a situação dos atrasos decorreu de uma decisão consciente de se iniciar as obras antecipadamente, mesmo que não houvesse todos os pressupostos para uma eficiente e econômica execução contratual. Tal situação já havia sido apontada também, anteriormente, na fiscalização de 2017 e referendada pelo Ministro-Relator (item 30 da proposta de deliberação do Acórdão 918/2019-TCU-Plenário) . 
O próprio responsável reconhece tal decisão consciente ao afirmar que a prática da desapropriação concomitante às obras permitiu o início e andamento das obras propriamente ditas e, também, ao afirmar que, caso esses recursos tivessem sido aplicados em desapropriações, as obras propriamente ditas não teriam avançado.
Neste contexto de argumentação, não é demais pontuar que é muito mais importante para os usuários concluir as obras no menor prazo do que apenas iniciá-las antecipadamente. A vantagem se dá pela antecipação do benefício aos usuários e pela redução do tempo de obras, que impacta positivamente a operação da rodovia. Do ponto de vista da economia da execução, que impacta o contratado, também é muito mais vantajoso executar as obras no ritmo tecnicamente mais adequado do que postergar as intervenções. A vantagem advém, dentre outras coisas, da otimização da mão de obra e dos equipamentos utilizados, reduzindo o seu custo de utilização e liberando-os para novas frentes de serviço. Também há vantagens provenientes da otimização do uso do canteiro, da administração da obra e do estoque e produção de peças pré-moldadas.
Também não podem ser aceitas as alegações de que a desapropriação prévia seria impossibilitada em razão de não se contar com os recursos para a integralidade da obra, visto que os recursos eram liberados anualmente para fazer frente às necessidades do exercício, e de tais recursos estarem sujeitos a cancelamento ou realocação.
Se não havia recursos disponíveis para a integralidade da obra e se havia possibilidade de seu cancelamento e de realocação, com mais razão não deveriam ter sido iniciadas as obras sem que as etapas preparatórias de desapropriação e de liberação ambiental estivessem sido resolvidas, ao menos para uma extensão significativa e contínua de trechos desimpedidos que permitisse a execução em ritmo adequado, eficiente e econômico, assim como a entrada em operação desses trechos para atender aos usuários.
Da mesma forma, não pode ser aceita a alegação de que se dispondo do DUP e da autorização do proprietário seria possível autorizar as obras e gerenciar as frentes de serviço, pois já foi fartamente demonstrado na fundamentação do Acórdão 2401/2017-TCU-Plenário e do Acórdão 918/2019-TCU-Plenário, relativos às fiscalizações anteriores nas obras da BR-280/SC, ser indispensável a regularização fundiária prévia às obras sob pena de desrespeitar o disposto no art. 5º, inciso XXIV, da Constituição Federal, os arts. 15 e 32 do Decreto-lei 3.365/1941, conforme sinalizado nos Acórdão 1758/2008-TCU-Plenário, 3.056/2009-TCU-Plenário, 1.230/2013-TCU-Plenário e 725/2016-TCU-Plenário.
O teor do Voto condutor do Acórdão 1230/2013-TCU-Plenário é particularmente aplicável e contrário à alegação do gestor, pois afirma que 'a existência apenas da DUP da área afetada às obras, desacompanhada das demais medidas subsequentes, não é bastante para comprovar a regularização fundiária e que a ausência desta regularização pode causar prejuízo à continuidade da obra e ao Erário' (item 27 do Voto) .
Igualmente não pode ser aceita a alegação do gestor de que a prática da desapropriação concomitante às obras, como padrão, apesar de não ser a ideal, proporciona eficácia, eficiência e economia. 
Em primeiro lugar, porque foi constatado resultado exatamente oposto - impedimentos generalizados e por longo tempo nas frentes de serviço e atrasos superlativos na execução das obras, pois após 64 meses, num contrato previsto para 36 meses, 38% da extensão do Lote 2.1 e 36,2% do Lote 2.2 ainda não estavam liberados para execução de obras (itens 92-95 desta instrução) . O irregular início de obras sem regularização fundiária prévia em extensão suficiente não foi somente identificada numa análise ex-post, mas também em fiscalização anterior, no ano de 2017, em que se anteviu a ocorrência dos atrasos nas obras (Acórdão 2401/2017-TCU-Plenário) . Em segundo lugar, por ter sido identificado na fiscalização anterior que as medidas preparatórias não seriam suficientes para uma adequada execução contratual e antevista a ocorrência de atrasos. 
Ademais, esse assunto já foi enfrentado pelo Ministro Relator na fundamentação do Acórdão 918/2019-TCU-Plenário, que autorizou a presente audiência, quando asseverou que a prática de desapropriação concomitante ao andamento das obras, ou seja, obras em trechos já desapropriados enquanto se providencia a desapropriação dos demais, gera uma série de incertezas para a Administração Pública, pois não se tem domínio sobre o tempo necessário para a conclusão da expropriação, contrariando os preceitos de planejamento e de eficiência que são fundamentais para a Administração Pública. 
Registrou que essa prática não garante frentes de trabalho economicamente viáveis e gera riscos de atrasos e de rescisão contratual com prejuízos à Administração, sendo contrária ao interesse público e, portanto, censurável a sua adoção como padrão ou para contratos em que a desapropriação concomitante for prevista para a maioria das propriedades. Acrescenta-se que a prática não pode ser aceita quando aplicada para uma grande extensão do trecho ou quando envolva áreas que não permitam a formação de trechos úteis, contínuos e operacionais quando da conclusão parcial das obras.
Apesar de ter alegado que a desapropriação concomitante geraria economia, não foram apresentados elementos de suporte, razão por que se refuta a argumentação. 
Por fim, não se pode acatar a argumentação de que as desapropriações prévias seriam contraindicadas em razão de eventuais complicações relativas a invasões, à manutenção e à limpeza nos casos em que as obras não pudessem avançar por falta de recursos. Eventuais problemas de invasões, de limpeza e de manutenção das áreas desapropriadas não podem se sobrepor às exigências legais e aos severos impactos negativos do impedimento da execução das obras devido a atrasos nas desapropriações descritos no Relatório de Auditoria e resumidos nesta instrução. A rotineira manutenção e vigilância da faixa de domínio efetuada pelo Dnit, por força do art. 111, inciso XII, do Regimento Interno do Dnit (versão de 2007, válida à época) tem o papel de mitigar os problemas de invasões, de limpeza e de manutenção apontados pelo responsável. Em contraponto, os atrasos na desapropriação, ao atrasar as obras e a sua conclusão dos trechos, geram impactos sociais e econômicos negativos.
A prática descrita pelo superintendente não é recomendada nem pelo Dnit, que prega a compatibilização do cronograma da obra com o da execução das desapropriações, de forma a não gerar desapropriação indireta. Nesse sentido são as diretrizes básicas para desapropriação (1ª Edição - 2011, válida à época, peça 89, p. 38) :
'Antes de iniciar a fase executória, é fundamental o planejamento das ações uma vez que consiste em processo moroso e burocrático que demanda tempo e dedicação dos profissionais envolvidos, atentando sempre para que não ocorra desapropriação indireta, a qual ocorre quando o Poder Público se apropria de bem particular sem a observância dos requisitos da declaração e da indenização prévia. Deve ser compatibilizado o cronograma de execução da obra com o cronograma de execução das desapropriações.' (grifos nossos) 
Nessas mesmas diretrizes (peça 89, p. 59) , está previsto o Programa Anual de Desapropriação (Pades) que é baseado em um 'esforço coordenado entre os diversos setores do Dnit para a adoção de medidas preventivas que mitiguem o impacto negativo das desapropriações sobre o cronograma das obras.' Segundo as diretrizes, o PADES 'será a base das principais atividades durante o ano e propiciará a melhoria da gestão das desapropriações' de forma a permitir 'ao Dnit monitorar e supervisionar a realização das desapropriações, controlar e planejar recursos financeiros, programar apoio na execução das desapropriações, promover aprimoramento de rotinas e procedimentos, realizar treinamentos, etc.'
Dessa forma, registra-se que o próprio Dnit não recomenda a prática adotada pelo responsável e, além disso, detém ferramentas necessárias para a prevenção dos efeitos adversos da desapropriação prévia por ele apontados.
Além desses aspectos regulamentares internos do Dnit, merecem destaque aqueles contidos na fundamentação do Acórdão 918/2019-TCU-Plenário: a) o subitem 9.4.1 do Acórdão 2401/2017-TCU-Plenário considerou irregular assinatura dos Contratos dos Lotes 2.1 e 2.2 da BR-280/SC antes da regularização fundiária dos terrenos e da própria emissão das respectivas portarias de declaração de utilidade pública; b) o Diretor-Executivo do Dnit à época não foi penalizado, pois a assinatura dos contratos propriamente dita não pertencia à sua responsabilidade, mas sim à discricionariedade do Superintendente do Dnit/SC (item 23 e 25 da proposta de deliberação) ; c) quando da análise da audiência do Diretor-Executivo do Dnit, foi considerado que houve açodamento do Superintendente do Dnit/SC ao assinar os contratos dos Lotes 2.1 e 2.2 da BR-280/SC (item 35 da proposta de deliberação) .
Nestas condições, como consequência deste entendimento e tendo sido constatada na fiscalização de 2019 (peça 64, p. 10-11) uma situação ainda mais grave quanto aos atrasos nas desapropriações e nas obras, cuja ocorrência havia sido antevista nos relatórios anteriores, e sem que tenham sido apresentadas razões de justificativa que pudessem ser aceitas, não é possível afastar a responsabilidade do Superintendente do Dnit/SC quanto à aplicação ineficiente e antieconômica de recursos públicos. 
O gestor não se manifestou quanto ao excesso de antecipação na fabricação de vigas pré-moldadas e das pré-lajes das obras de arte especiais, bem como na fabricação das placas pré-moldadas das contenções de Terra Armada, que foram executadas, medidas e pagas muito antes que as obras precedentes estivessem liberadas, causando degradação desnecessária e um tempo de estoque muito superior ao justificado tecnicamente, o que representa ineficiência na alocação dos recursos orçamentários. O Superintendente, igualmente, não se manifestou quanto à emissão da ordem de serviço para a execução dos túneis sem a liberação para supressão vegetal no emboque e sem a aprovação do novo projeto geométrico dos trechos adjacentes aos emboques, o que também caracterizou alocação ineficiente de recursos orçamentários (peça 64, p. 29, item 150.2.3) . 
Ante ao exposto, restou demonstrado que a autorização para o início da execução das obras do Lote 2.1 e do Lote 2.2 da BR-280/SC (Contratos 547/2013 e 614/2013) foi causa de significativos e generalizados atrasos constatados na fiscalização (peça 64, p. 9-13) e sumarizados nessa instrução (itens 92 a 95 e 111) . Isso porque não havia extensão desimpedida compatível com uma execução em ritmo normal e economicamente recomendável para a obra. Também não havia previsão segura da obtenção de liberações ambientais e desapropriações para todos os segmentos em prazo compatível como o cronograma contratual de 36 meses, visto que ainda dependiam do cumprimento de várias e amplas condicionantes ambientais impostas pelo Ibama e pela Funai, conforme apontado nas Figuras 2 e 3 do Relatório de Auditoria (peça 64, p. 10-11) .
Os atrasos produziram perdas econômicas, haja vista a imobilização de recursos orçamentários sem o respectivo retorno econômico por tempo muito superior ao tecnicamente necessário, além da redução da segurança da operação da rodovia. Atrasos como os detectados na presente obra são análogos a obras inacabadas, onde não há retorno dos valores investidos, produzindo prejuízo à sociedade, visto que poderia ter havido melhor aproveitamento dos respectivos recursos públicos em outras obras ou finalidades.
A desapropriação concomitante às obras, defendida pelo gestor, não pode ser aceita como prática padrão, sendo reprovável a sua adoção para contratos em que a desapropriação concomitante for prevista para grande extensão do trecho, pois ao gerar incertezas evitáveis quanto ao prazo para os futuros desimpedimentos se desrespeitam os princípios administrativos da economicidade e da eficiência. 
O início das obras sem suficiente extensão de frentes de serviço desimpedidas fundiária e ambientalmente e sem previsão segura para novas liberações compatível com o cronograma contratual desrespeita: 	a) os princípios administrativos da eficiência e economicidade insculpidos nos artigos 37 e 70 da Constituição Federal; b) o procedimento interno do Dnit que prevê que a execução dos atos preparatórios de desapropriação e reassentamento executados em tempo oportuno é condição para a liberação eficiente das frentes de serviço (Nota Técnica 11/2013/DES/DPP/Dnit, peça 84, p. 2) . c)  entendimento do TCU, contido na fundamentação do Acórdão 1230/2013-TCU-Plenário, de 22/5/2013, que considera que a Declaração de Utilidade Pública da área afetada às obras desacompanhada das demais medidas subsequentes não é bastante para comprovar a regularização fundiária e que a ausência dessa regularização pode causar prejuízo à continuidade da obra e ao Erário.
Sendo assim, as razões de justificativa apresentadas pelo Superintendente do Dnit/SC não foram suficientes para afastar a irregularidade ou a sua responsabilidade, devendo ser rejeitadas. 
Considerou-se irregular e reprovável a conduta do Superintendente do Dnit/SC ao emitir as ordens de início de serviços dos Contratos 547/2013 e 614/2013 da BR-280/SC sem que tenha sido garantida previamente a existência de frentes de serviço com extensões desimpedidas compatíveis com o cronograma contratual e com uma execução de obras economicamente viável, o que foi causa dos severos e generalizados atrasos identificados.
A complexidade da obra em seus aspectos técnicos, sociais e ambientais, assim como a extensão das desapropriações necessárias e de outros impedimentos que ainda dependiam do cumprimento de condicionantes ambientais impostas pelo Ibama e pela Funai, eram conhecidas anteriormente à assinatura dos contratos e à emissão da ordem de início. As dificuldades para realizar as desapropriações e atender às várias condicionantes ambientais e indígenas no caso concreto não eram, portanto, imprevisíveis. 
Como reconhecido pelo gestor, o início das obras sem se dispor de trechos suficientemente desimpedidos foi adotado deliberadamente como forma de iniciar as obras antecipadamente. No entanto, não foi se demonstrada a existência, à época, de mínimas garantias de que a conclusão das obras também poderia ser antecipada.
A assinatura do contrato e a emissão das ordens de início de serviços sem uma garantia razoável da resolução dos impedimentos em tempo hábil, e sem a observância de procedimentos constantes de nota técnica e diretrizes expedidas pela autarquia, deveria ter sido evitada por um gestor que observasse o dever de cuidado e os princípios da precaução e da prevenção, exigíveis de qualquer agente público, principalmente em obras desta magnitude e complexidade, o que impede de se escusar sua conduta.
Sendo assim, considera-se que a irregularidade decorra de culpa grave do gestor, pois era possível a qualquer gestor, mesmo o menos experiente e diligente, nas circunstâncias descritas, antever o risco de se obter os efeitos observados de atraso das obras e ineficiência do gasto público, pois a extensão dos impedimentos constatados e a complexidade dos procedimentos destinados à sua solução não poderiam ter sido desconsiderados. 
Considerando que culpa grave, ou seja, aquela que decorre de uma grave inobservância de um dever de cuidado, é classificada como erro grosseiro para fins de aplicação do art. 28 do Decretolei 4.657/1942 (Lindb) , conforme Acórdão 2391/2018-TCU-Plenário (Ministro Benjamin Zymler) , Acórdão 11762/2018-TCU-Segunda Câmara (Relator Marcos Bemquerer) , Acórdão 2924/2018-TCU-Plenário (Relator José Múcio) e Acórdão 1689/2019-TCU-Plenário (Relator Augusto Nardes) , conclui-se que deve ser aplicada a multa do art. 58, inciso II, da Lei 8.443/92.
As condutas, o nexo de causalidade e a culpabilidade do gestor quanto à irregularidade estão presentes na Matriz de Responsabilização, localizada no Apêndice C desta instrução. A verificação da prescrição da pretensão punitiva consta do Apêndice D, tendo sido evidenciado que o prazo prescricional para essa irregularidade finda em 7/10/2029.
IV. Das ciências e recomendação quanto aos pedidos de revisão de projetos em fase de obras constantes da proposta de encaminhamento do Relatório de Auditoria (item 150. 3 do Relatório de Auditoria, peça 64) 
No que se refere às propostas de dar ciência ao Dnit quanto às irregularidades ocorridas na escolha do regime de empreitada por preço global para a licitação e quanto à ausência de critérios de medição claros e objetivos, enumeradas nos subitens 150.3.1 a 150.3.3 do Relatório de Auditoria, não apreciada inicialmente pelo Ministro-Relator quando do seu Despacho por entender que tais medidas seriam avaliadas quando da apreciação do mérito das questões apuradas, julga-se que, tendo sido realizadas as análises de mérito, devam ser mantidas a fim de se induzir a prevenção de situações análogas, conforme art. 2º da Resolução TCU 315/2020. 
Quanto à proposta do subitem 150.4 do Relatório de Auditoria, relativa à necessidade de o Dnit observar entendimento e jurisprudência deste Tribunal referente às revisões de projeto em fase de obras, considera-se necessário manter o seu teor, porém transformá-la em ciência, pois as obras ainda estão em execução em ambos os lotes, já houve revisão de projeto no Lote 2.1 e atualmente há previsão de revisão de projeto para o Lote 2.2, conforme consulta ao sistema Supra do Dnit. 
INFORMAÇÕES ADICIONAIS
Será proposto o encaminhamento do Acórdão que vier a ser proferido, acompanhado do respectivo Voto e Relatório, à Procuradoria da República em Mafra/SC, aos cuidados do Procurador da República Rui Maurício Ribas Rucinski, que solicitou informações por meio do TC Processo 037.803/2020-4 sobre o andamento do presente processo. 
CONCLUSÃO
Esta instrução teve como objetivo a análise da resposta do Dnit à oitiva e das razões de justificativa apresentadas pelo Superintendente do Dnit/SC, Sr. João José dos Santos, em cumprimento ao Despacho do Ministro Relator Marcos Bemquerer (peça 67) .
Quanto à oitiva, item 150.2 do Relatório de Auditoria (peça 64) , o Dnit reconheceu ser conveniente e oportuna a proposição do TCU quanto à criação de normativo para disciplinar a emissão das ordens para início da execução contratual e para início das obras propriamente ditas no que concerne ao desimpedimento fundiário e ambiental. Aquela autarquia, informou que já havia promovido providências internas nesse sentido e que premissas para esse normativo já haviam sido definidas (itens 16-18) . O conteúdo das premissas apresentadas pelo Dnit é compatível com o da proposta de recomendações do TCU. 
Quanto à possibilidade, mencionada pelo Dnit, de serem adotadas ordens de início de obras por segmentos, ressalvou-se a existência de três processos em tramitação e uma auditoria em andamento que tratam da necessidade da aprovação da totalidade do Projeto Básico, ou seja, abrangendo todas as obras previstas no contrato, previamente à autorização para o início da execução de qualquer obra ou segmento parcial. Eventuais determinações ou recomendações quanto à essa prática poderão ser emitidas nas deliberações dos respectivos processos (itens 19-24) .
Considerando que o Dnit não se manifestou quanto ao item 150.2.3 da oitiva, presume-se que não haja objeções quanto à recomendação para que o Dnit discipline e limite a antecedência com que seja autorizado o início de obras individualizadas ou partes delas, bem como aquisições e fornecimentos de materiais, de custo elevado, a exemplo de pontes, viadutos, túneis, dentre outras obras individualizadas de custo elevado, de forma a minimizar o custo de oportunidade de capital e a degradação dessas obras antes do início da sua entrada em operação. Sendo assim, a recomendação será mantida (item 25-27) .
Sendo assim, em razão do Dnit não ter se oposto às recomendações e de não ser necessária alteração no teor da recomendação formulada anteriormente, não se considerou haver necessidade de nova manifestação do Dnit (item 28) .
Apesar da concordância do Dnit na criação de referido normativo, por meio de seu Diretor Geral-Substituto, o que poderia dispensar deliberação de recomendação por esta Corte de Contas, conforme art. 16, inciso I, da Resolução-TCU 315/2020, propugna-se pela manutenção da proposta de recomendação ao Dnit em razão de transcorridos mais de dois anos da manifestação do Dnit sem que o normativo tenha sido encaminhado ao TCU e do fato de o dirigente que assina a manifestação não ocupar mais o cargo de Diretor do Dnit desde 17/4/2020 (item 29) . 
Em razão da importância do assunto para a eficiente aplicação dos recursos públicos, propugna-se, nos termos do art. 17, § 2º, da Resolução-TCU de 315, de 2020, pelo monitoramento do cumprimento pelo Dnit das referidas propostas de recomendação a serem expedidas por este Tribunal (item 30) . 
As razões de justificativa relativas ao item 150.1.1 do Relatório de Auditoria, apresentadas pelo Superintendente do Dnit/SC, Sr. João José dos Santos, se mostraram insuficientes e incapazes de justificar sua conduta ao ter aprovado o projeto de engenharia do Lote 2.2, constante do Edital 192/2012, sem que houvesse a prévia aprovação pela CGCIT/Dnit dos preços novos não constantes no Sicro 2, o que desrespeitou as Instruções de Serviço da Direção Geral (IS-DG) do Dnit 15/2006, 14/2008 e 22/2010 e o Memorando Circular 39/2011/DIREX, de 17/10/2011, e que causou risco de dano ao Erário. Será, portanto, proposta a rejeição das suas razões de justificativa e aplicação da multa prevista no art. 58, inciso II, da Lei 8.443/1992 (itens 44 a 62) .
Quanto às razões de justificativa apresentadas pelo Superintendente do Dnit/SC relativas ao item 150.1.2 do Relatório de Auditoria, concluiu-se que não foram suficientes para afastar a irregularidade relativa à assinatura dos Contratos 574/2013 e 614/2013 e à emissão das respetivas ordens de início de obras sem que houvesse suficiente extensão de frentes de serviço liberadas fundiária e ambientalmente, ou de previsão segura quanto à sua liberação, o que impediu uma adequada, eficiente e econômica execução e foi causa de significativo atraso, pois após 64 meses, numa obra prevista para 36 meses, 38% da extensão do Lote 2.1 e 36,2% do Lote 2.2 ainda não estavam liberados para execução de obras. Tal fato levou à redução da segurança da operação da rodovia e a elevadas perdas econômicas, haja vista a imobilização de recursos orçamentários sem o respectivo retorno econômico por tempo muito superior ao tecnicamente necessário (itens 120-124) .
O início das obras com severos impedimentos desrespeitou: a) os princípios da eficiência e da economicidade contidos nos artigos 37 e 70 da Constituição Federal; b) o procedimento interno do Dnit, qual seja, a Nota Técnica 11/2013/DES/DPP/Dnit, que prevê que a desapropriação e reassentamento executados em tempo oportuno são condições para a liberação eficiente das frentes de serviço e c) os fundamentos do Acórdão 1230/2013-TCU-Plenário, de 22/5/2013, que considera que a Declaração de Utilidade Pública da área afetada às obras, desacompanhada das demais medidas subsequentes, não é bastante para comprovar a regularização fundiária e que a ausência desta regularização pode causar prejuízo à continuidade da obra e ao Erário (item 125) .
Considerada a complexidade, a extensão e a magnitude das obras bem como os generalizados impedimentos, descritos nos itens 92 a 95 e sumarizados no item 111 desta instrução, e a previsibilidade, à época da autorização, dos problemas e atrasos ocorridos, julgou-se que o gestor agiu com culpa grave o que atrai a sua responsabilização, razão por que se propõe o não acolhimento das razões de justificativa e aplicação da multa no art. 58, inciso III, da Lei 8.443/1992 (itens 126-133) .
A proposta de ciência ao Dnit, dos subitens 150.3.1 a 150.3.3 do Relatório de Auditoria, quanto a irregularidades na escolha do regime de empreitada por preço global e na definição de critérios de medição foi mantida a fim de se induzir a prevenção de situações análogas (item 134) .
Por fim, considera-se necessário manter o teor da proposta de recomendação relativa ao item 150.4 do Relatório de Auditoria, porém transformando-a em ciência, e que versa sobre a necessidade de observação de entendimento e jurisprudência deste Tribunal quanto às revisões de projetos em fase de obras (item 135) . 
PROPOSTA DE ENCAMINHAMENTO
	Diante do exposto, submetem-se os autos à consideração superior, propondo:
	a) rejeitar as razões de justificativa apresentadas pelo Sr. João José dos Santos (CPF XXX.170.249-XX) , Superintendente do Dnit/SC à época dos fatos, em relação aos itens 150.1.1 e 150.1.2 da audiência, aplicando-lhe a multa prevista no art. 58, inciso II, da Lei 8.443/1992, c/c o art. 268, II, do Regimento Interno do TCU, fixando prazo de quinze dias, a contar da notificação, para que comprove, perante este Tribunal (art. 214, III, 'a', do RI/TCU) , o recolhimento da dívida aos cofres do Tesouro Nacional, atualizada monetariamente desde a data do presente acórdão até a do efetivo recolhimento, se for paga após o vencimento, na forma da legislação em vigor;
	b) autorizar, caso requerido, nos termos do art. 26 da Lei 8.443/1992, e do art. 217 do RI/TCU, o parcelamento das dívidas em até 36 parcelas, com a atualização monetária e os correspondentes acréscimos legais, esclarecendo ao responsável que a falta de pagamento de qualquer parcela importará no vencimento antecipado do saldo devedor, sem prejuízo das demais medidas legais;
	c) autorizar, desde logo, nos termos do art. 28, inciso II, da Lei 8.443/1992, a cobrança judicial da dívida caso não atendida a notificação;
	d) recomendar ao Dnit, com fundamento no art. 11 da Resolução-TCU 315/2020, que crie normativos e procedimentos internos destinados:
	d.1) a condicionar a assinatura dos contratos e a emissão das ordens de início dos serviços à prévia desapropriação e obtenção das liberações ambientais, indígenas e de outras que se fizerem necessárias para todas as áreas necessárias à completa execução contratual, como as relativas à linha geral, às interseções, às ruas laterais, às bermas, aos canteiros de obra, às áreas de apoio, às jazidas e às interferências, entre outras;
	d.2) nos casos em que for demonstrada, mediante estudo específico a ser ratificado em duas instâncias da estrutura decisória do Dnit, a impossibilidade de se obter a liberação total prévia destas áreas ou mesmo a vantagem em se obtê-las concomitantemente às obras, a condicionar a assinatura dos contratos e a emissão das ordens de início dos serviços à:
	d.2.1) previsão de prazo suficiente no cronograma de execução de suas obras para a conclusão das desapropriações e expedição das liberações ambientais, indígenas e outras que, pela natureza das obras, se fizerem necessárias;
	d.2.2) existência de análise de risco quanto à conclusão das desapropriações e expedição das liberações nos prazos previstos;
	d.2.3) existência de providências para mitigação dos riscos antevistos;
	d.2.4) existência de uma parcela ou extensão mínima significativa da obra totalmente desimpedida para fazer frente ao risco residual que não possa ser mitigado por outras providências prévias;
	d.2.5) existência de previsão:
	d.2.5.1) de autorização de serviços e obras somente para segmentos contínuos totalmente desimpedidos e com extensão mínima que permita a sua entrada em operação e obtenção de retorno econômico e benefícios aos usuários independentemente da conclusão de outros segmentos;
	d.2.5.2) de autorização de serviços e obras somente após a conclusão completa das obras tecnicamente precedentes ou quando houver grande e demonstrada certeza de sua conclusão;
	d.2.5.3) de que a fabricação de peças pré-moldadas somente seja autorizada com a antecedência mínima necessária para evitar atrasos nas etapas posteriores, devendo ser tal antecedência compatível com as diferenças entre os prazos de produção e os de montagem, de forma a reduzir ao mínimo o tempo de estoque e o custo de oportunidade de capital;
	d.3) a prever que as aquisições e fornecimentos de materiais, bem como a autorização para o início de obras especiais, a exemplo de pontes, viadutos, túneis, dentre outras obras individualizadas de custo elevado, somente sejam autorizadas com a antecedência mínima necessária, respeitados os requisitos técnicos, para que não atrasem a entrada em operação da obra com um todo, reduzindo ao mínimo o período em que permaneçam sem uso, de forma a minimizar o custo de oportunidade de capital e a degradação antes do início do seu uso;
		e) nos termos do art. 8º da Resolução-TCU de 315, de 2020, fazer constar, na ata da sessão em que estes autos forem apreciados, comunicação do relator ao colegiado no sentido de monitorar as recomendações contidas no item 'd';
		f) dar ciência ao Dnit, com fundamento no art. 9º, inciso I, da Resolução-TCU 315/2020 de que: 
		f.1) a escolha de regime de execução de empreitada por preço global, verificada nos Editais 182/2012 e 192/2012, não foi objetivamente fundamentada, o que afronta o art. 50 da Lei 9.784/99 e o item 9.1.1 do Acórdão 1977/2013-TCU-Plenário (Valmir Campelo) , e não atende aos requisitos previstos nos itens 9.1.3 e 9.1.4 Acórdão 1977/2013-TCU-Plenário;
		f.2) os Editais 182/2012 e 192/2012 apresentaram um elevado grau de imprecisão na estimativa dos quantitativos de serviço, o que afronta o art. 47 da Lei 8.666/93 e os itens 9.1.3 e 9.1.4 Acórdão 1977/2013-TCU-Plenário;
		f.3) a ausência de critérios de medição claros e objetivos, nos Editais 182/2012 e 192/2012, contraria o item 9.1.2 do Acórdão 1977/2013-TCU-Plenário;
		f.4) é necessário que a autarquia verifique, nos pedidos de revisão de projetos em fase de obras relacionados aos Contratos 574/2013 e 614/2013, o atendimento às condicionantes citadas nos itens 9.1.5 a 9.1.8 do Acórdão 1977/2013-TCU-Plenário, bem como ao disposto no item 7.6.1 dos Editais 182/2012 e 192/2012;
	g) informar ao Dnit e à Procuradoria da República em Mafra/SC do Acórdão que vier a ser proferido, destacando que o relatório e o voto que fundamentam a deliberação ora encaminhada podem ser acessados por meio do endereço www.tcu.gov.br/acordaos; e	
	h) arquivar o presente processo, com fundamento no art. 169, inciso II, do Regimento Interno do TCU."	
	É o Relatório.

não há.

Não atuou.

RELATÓRIO DE AUDITORIA. OBRAS DE ADEQUAÇÃO DA BR-280/SC, TRECHO SÃO FRANCISCO DO SUL - JARAGUÁ DO SUL. ANÁLISE DA AUDIÊNCIA DO RESPONSÁVEL E DA OITIVA DA ENTIDADE. ASSINATURA DE CONTRATOS DE EXECUÇÃO DE OBRA E EMISSÃO DE RESPECTIVAS ORDENS DE SERVIÇOS EM TRECHOS RODOVIÁRIOS CARENTES DE DESAPROPRIAÇÃO E DE CUMPRIMENTO DE CONDICIONANTES IMPOSTAS PELO IBAMA E PELA FUNAI. ADOÇÃO DO REGIME DE EXECUÇÃO CONTRATUAL DE EMPREITADA POR PREÇO GLOBAL SEM A QUANTIFICAÇÃO DETALHADA DOS SERVIÇOS A EXECUTAR. RECOMENDAÇÕES E CIÊNCIA DAS IMPROPRIEDADES ENDEREÇADAS AO DNIT. APROVAÇÃO DE PROJETO DE ENGENHARIA SEM PRÉVIA ANÁLISE DE CUSTOS. REJEIÇÃO DAS RAZÕES DE JUSTIFICATIVA. MULTA AO RESPONSÁVEL.

RELATÓRIO DE AUDITORIA (RA)

Unidade de Auditoria Especializada em Infraestrutura Rodoviária e de Aviação Civil - AudRodoviaAviação.

I - Introdução
	Em exame o Relatório da Auditoria de conformidade realizada pela antiga Secretaria de Fiscalização de Infraestrutura Rodoviária e de Aviação Civil, atual Unidade de Auditoria Especializada em Infraestrutura Rodoviária e de Aviação Civil - AudRodoviaAviação, no período de 03/06 a 26/07/2019, nas obras de adequação do trecho rodoviário "São Francisco do Sul - Jaraguá do Sul" da BR-280/SC (km 0,70 ao km 74,58) , a cargo da Superintendência do Departamento Nacional de Infraestrutura de Transportes no Estado de Santa Catarina - Dnit/SC.
2.	O objetivo da fiscalização foi verificar a propriedade das medidas adotadas pela autarquia para proteger os investimentos realizados na escavação do Túnel do Lote 2.2, em atenção ao disposto no subitem 9.3 do Acórdão 2401/2017-TCU-Plenário, da minha lavra, bem como a regularidade da atuação do Dnit no tocante à celebração e à execução dos contratos acessórios aos contratos principais das obras rodoviárias.
II - Achados
3.	O relatório da fiscalização (peça 64) registrou os seguintes achados: 
autorização de execução de obras em trechos pendentes de desapropriação e/ou atendimento de condicionantes ambientais e indígenas impostas pelo Instituto Brasileiro do Meio Ambiente e dos Recursos Naturais Renováveis - Ibama e pela Fundação Nacional dos Povos Indígenas -  Funai;
sobrepreço decorrente de preços excessivos frente ao mercado, no montante de R$ 22.444.863,19 referente a maio/2012 (equivalente a 5,28% do total dos serviços analisados e 4,09% do total do orçamento) , absorvido pelo desconto de R$ 22.710.408,36 oferecido pelo vencedor da Licitação 192/2012; e
adoção do regime de execução contratual de empreitada por preço global sem a  quantificação detalhada dos serviços a executar. 
III - Audiência
4.	Acolhendo a proposta da unidade instrutiva, autorizei (peça 67) a audiência do Sr. João José dos Santos, Superintendente do Dnit/SC, para que apresentasse razões de justificativa sobre as seguintes ocorrências: 
	a) aprovação, por meio da Portaria 161, de 21/11/2012, do projeto de engenharia do Lote 2.2, constante do Edital 192/2012, sem prévia aprovação pela Coordenação-Geral de Custos de Infraestrutura de Transportes -  CGCIT, das composições inexistentes no Sistema Sicro 2, o que contraria as Instruções de Serviço 15/2006, 14/2008 e 22/2010 do Dnit, bem como o Memorando Circular 39/2011/Direx, dando causa ao sobrepreço no orçamento do edital de R$ 17.424.910,93 (maio/2012) ; e
	b) assinatura dos Contratos 574/2013 e 614/2013 e emissão de ordens de serviços em trechos rodoviários que não tinham suficiente extensão desimpedida, segura previsão de desapropriação de todos os segmentos nem cumprimento de condicionantes ambientais impostas pelo Ibama e pela Funai, em afronta aos princípios constitucionais da prévia licitação, da eficiência e da economicidade, previstos nos arts. 5º, inciso XXIV, 37 e 70 da Lei Maior, aos arts. 15 e 32 do Decreto-Lei 3.365/1941 e à jurisprudência do TCU, exemplificada pelos Acórdãos/Plenário 1.758/2008,  3.056/2009, 1.230/2013 e 725/2016. 
5.	Implementada a comunicação processual (peças 68 e 69) , o Sr. João José dos Santos apresentou suas razões de justificativa (peça 72) .
6.	A atual AudRodoviaAviação, em manifestações uniformes, examinou o tema da prescrição da pretensão punitiva à luz do entendimento fixado no Acórdão 1441/2016-TCU-Plenário (relator Ministro Benjamin Zymler e revisor Ministro Walton Alencar) , estendendo o prazo decenal ali reconhecido à prescrição do ressarcimento ao erário (peça 91, p. 30) . Deste modo, concluiu que a prescrição incidente sobre a aprovação do projeto de engenharia do Lote 2.2, concedida em 21/11/2012, e a ordem de início da execução dos Contratos 574/2013 e 614/2013, expedida em 17/04/2014, teria sido interrompida pela audiência autorizada em 07/10/2019, a partir de quando teria voltado a fluir pelo prazo integral.
7.	No mérito, concluiu que a defesa do Sr. João José dos Santos não justificou as ocorrências que motivaram o seu chamamento ao processo, sugerindo que lhe seja aplicada a multa prevista no art. 58, inciso II, da Lei 8.443/1992. Propôs, ainda, que seja recomendada ao Dnit a edição de norma interna que explicite, como regra, a necessidade de desapropriação dos terrenos afetados pelas obras públicas prévia à formalização de contratos de execução.
8.	No que se refere à matéria prescricional, cabe anotar que, em 11/10/2022, foi aprovada a Resolução/TCU 344/2022, que regulamenta, no âmbito deste Tribunal, a prescrição para o exercício das pretensões punitiva e ressarcitória, observando as disposições da Lei 9.873/1999, diploma que disciplina o prazo para o exercício da ação punitiva movida pela administração pública federal, segundo jurisprudência do Supremo Tribunal Federal, em especial a Ação Direta de Inconstitucionalidade 5509. 
9.	Dessa forma, foram deixadas na história jurisprudencial as teses da imprescritibilidade do dano causado ao erário e da prescrição decenal da pretensão punitiva do TCU, cristalizadas, respectivamente, no Enunciado 282 da Súmula de Jurisprudência/TCU e no Acórdão 1441/2016-TCU-Plenário.
10.	Nos termos da Resolução/TCU 344/2022, as pretensões punitiva e ressarcitória nos processos de controle externo, excetuados os atos de pessoal, submetem-se à prescrição principal, de cinco anos (art. 2º) , e à prescrição intercorrente, que se implementa se o processo ficar paralisado, pendente de julgamento ou despacho por três anos (art. 8º) . Reza o normativo que nos processos de fiscalização, o marco inicial da prescrição principal é a data do conhecimento da irregularidade (art. 4º, inciso IV) .
11.	No recente Acórdão 534/2023-TCU-Plenário (relator Ministro Benjamin Zymler) , o Tribunal fixou entendimento de que a contagem da prescrição intercorrente se inicia somente a partir da ocorrência do primeiro marco interruptivo da prescrição ordinária, consoante elencado no art. 5º da referida norma. 
12.	Fixadas essas balizas, constata-se que o início das obras sem a devida desapropriação dos terrenos afetados já havia sido constatado pelo TCU na Auditoria versada no TC Processo 009.210/2017-2 e descrito no Achado III.3 do Relatório de Fiscalização 125/2017, de 31/07/2017 (peça 78, p. 12-15, daquele feito) . Já a aprovação do projeto de engenharia do Lote 2.2, realizada por meio da Portaria 161, de 21/11/2012, foi detectada por este Tribunal na presente Auditoria e descrita no Relatório de Fiscalização 123/2019, de 30/09/2019 (peça 64 destes autos, fls. 21-22) , como parte do achado III.2, atinente ao sobrepreço decorrente e preços excessivos frente ao mercado. 
13.	Portanto, a ciência do Tribunal sobre essas ocorrências remonta a 31/07/2017 e 30/09/2019. Bem se vê que entre essas datas e a audiência do Sr. João José dos Santos, implementada em 17/10/2019 (peças 69 e 71) não transcorreu o prazo quinquenal da prescrição principal, a qual foi interrompida, com fundamento no disposto no art. 5º, inciso I, da Resolução 344/2022. 
14.	A partir de então, outros atos inequívocos de apuração dos fatos interromperam novamente a fluência da prescrição principal, conforme previsão do inciso II do referido artigo 5º: 
	a) análise das razões de justificativa, em 07/07/2022 (peça 91) ; 
	b) pronunciamento do titular da unidade técnica, em 28/12/2022 (peça 93) .
15.	O histórico acima demonstra que também não houve paralisação do processo por mais de três anos, o que afasta a prescrição intercorrente (art. 8º, caput) , interrompida pelas mesmas causas aplicáveis à prescrição principal (art. 8º, § 2º) .  Assim, passo a discorrer sobre o mérito das ocorrências.
16. 	O Sr. João José dos Santos apresentou as seguintes justificativas quanto à aprovação do projeto de engenharia sem que os respectivos custos tivessem sido referendados pela Coordenação Geral de Custos de Infraestrutura de Transportes -  CGCIT: 
0. não caberia a qualquer dos superintendentes do Dnit analisar diretamente o orçamento de cada  projeto a ser licitado ou executado, sendo esta incumbência do corpo técnico da autarquia;
0. a contratação das obras da BR-280/SC passou por processo licitatório cancelado; ao apontar as correções necessárias, no processo TC Processo 000.823/2011-2, o TCU não aludiu a sobrepreço; 
0. na época da licitação havia grande comoção da população pela contratação dos serviços na BR-280/SC; 
0. mesmo que o edital tenha sido lançado antes da aprovação final do orçamento pela CGCIT, tomou-se o cuidado de não permitir a realização de quaisquer serviços nas obras do Lote 2.2 da BR-280/SC antes da emissão final de todos os pareceres sobre os custos;
0. qualquer redução de preços poderia ser feita posteriormente à assinatura do contrato por meio da devida repactuação contratual;
0. a Nota Técnica 2/2014 da CGCIT/Direx (peça 42, p. 90-96) , elaborada após à assinatura do contrato, obteve um custo paramétrico médio do volume escavado na ordem de R$ 529,31/m3, utilizando como referência os orçamentos de oito obras de túneis aprovadas pela CGCIT/Dnit; como o  valor estimado para o Túnel do Morro Vieira, de R$ 526,26/m3 situou-se abaixo da média de obras similares contratadas pelo Dnit, não houve sobrepreço;
0. valores unitários não podem ser considerados isoladamente como sobrepreço, sem considerar outros itens que equilibrariam o orçamento de referência; o desconto final do Lote 2.2, de R$ 22.710.408,36, trouxe uma economia ao erário superior ao mencionado sobrepreço, o que por si só afasta o prejuízo ao erário, fato reconhecido no Relatório de Auditoria;
0. as composições de preços unitários do Dnit estão amparadas pelas fichas de produção de equipes mecânicas - PEM, de acordo com instruções e manuais da autarquia; nas composições apresentadas pelo TCU não se observa a origem das produtividades; e
0. o TCU aponta sobrepreço com base em preços e composições do Sistema Sicro Novo, que não existia na época da licitação e cujas configurações metodológicas são absolutamente distintas do Sicro 2, o que descaracteriza apontamentos de eventuais sobrepreços.
17.	Quanto à assinatura de contratos e emissão de ordens de início de obras sem que houvesse frentes de serviço suficientes para uma adequada, eficiente e econômica execução contratual, o Sr. João José dos Santos argumentou que:
0. as grandes obras executadas pelo Dnit nunca são iniciadas com o valor do orçamento integralmente empenhado e liberado; no primeiro exercício se aloca uma fração de recursos orçamentários suficiente para pagar os serviços previstos para o mesmo período; para os anos seguintes,  estima-se os valores que deverão constar da programação orçamentária de acordo com a disponibilidade financeira, o prazo contratual e o cronograma físico-financeiro; muitas vezes, os valores já empenhados para a obra são cancelados e realocados de forma alheia à vontade do gestor do Dnit/SC;
0. o fato de não se dispor do recurso integral para a obra impossibilita a desapropriação prévia de todas as áreas necessárias, razão pela qual as empresas construtoras e supervisoras são orientadas a contatar os proprietários a serem atingidos para a liberação da maior frente de serviço possível;
0. estando o trecho de obras coberto pela devida Declaração de Utilidade Pública e havendo manifestação do proprietário permitindo o uso da propriedade, é possível evoluir com as frentes de serviço de forma organizada, sem nenhum prejuízo ao erário, respeitando a ordem das indenizações nos mutirões de desapropriação sequenciais;
0. durante a fase de obras, o projeto de desapropriação é revisto para identificar a possibilidade de redução do número de terrenos a serem indenizados; essa prática tem gerado economia significativa com relação ao originalmente previsto, o que não seria possível se a totalidade das desapropriações fosse paga antes do início das obras;
0. caso as obras não possam avançar por falta de recursos, a liberação antecipada de todos os terrenos necessários poderia trazer complicações referentes ao controle de invasões, à limpeza e à manutenção; 
0. apesar de não ser a situação ideal, a execução concomitante dos serviços e das desapropriações tem sido eficaz, contando, inclusive, com o respaldo da sua Procuradoria Federal Especializada;
0. em anos anteriores, os recursos existentes para a BR-280/SC foram usados para viabilizar a execução das obras em segmentos que não dependiam de desapropriações, o que permitiu o andamento das obras; caso esses recursos tivessem sido aplicados em desapropriações, as obras propriamente ditas não teriam sido executadas;  e
0. enfim, os atrasos na obra não decorrem da ausência de formalização das desapropriações e da solução dos problemas com o Ibama e com a Funai, mas sim do volume insuficiente de recursos orçamentários disponibilizados para a execução dos serviços necessários. 
18.	A AudRodoviaAviação, em manifestações uniformes, propôs a rejeição das alegações acima sintetizadas, posição à qual me filio, pelos fundamentos constantes da instrução transcrita no Relatório precedente, que ora incorporo às minhas razões de decidir, sem prejuízo de colocar em destaque aspectos que me parecem essenciais para o deslinde da matéria.
19.	Conforme apontou a equipe de fiscalização, o projeto de engenharia para o Lote 2.2 foi aprovado em 21/11/2012, seguindo-se a publicação do edital (29/11/2012) , a homologação do resultado da licitação (15/02/2013) e a assinatura do contrato de execução do Lote 2.2 (24/06/2013) .
20.	Porém, a  Nota Técnica 2/2014 - CGCIT/Direx, que atestou a razoabilidade do preço orçado para o serviço de escavação de túnel, somente foi expedida em 28/04/2014, o que evidencia que a aprovação do projeto de engenharia violou as normas internas da entidade (item 1.4.1.4.2, alínea "d", da Instrução de Serviço 15/2006 da Direção Geral do Dnit; art. 2º, § 1º e 2º, da IS-DG 14/2008;  e arts. 1º, § 1º e 2º, 4º e 6º da IS-DG 22/2010, bem como todos os itens do Memorando Circular 39/2011/Direx, de 17/10/2011) .
21.	Muito embora o sobrepreço não tenha se concretizado, devido ao desconto oferecido na licitação, a aprovação do projeto de engenharia do Lote 2.2 antes da análise de preços novos não constantes no Sicro 2, pela Coordenação-Geral de Custos de Infraestrutura de Transporte, poderia ter gerado controvérsia na execução contratual, eventual judicialização e atrasos na execução do empreendimento. 
22.	A precaução de não liberar a execução dos serviços antes da emissão dos pareceres finais sobre os custos não afasta a irregularidade havida na celebração do contrato, antes evidencia que a inobservância do rito para aprovação do projeto de engenharia não trouxe celeridade para a execução do empreendimento nem contribuiu para o atingimento do interesse público, pois o ajuste assinado não foi implementado até a aprovação final dos custos.
23.	A alegação de que a população clamava pela celebração do contrato e de que os preços unitários poderiam vir a ser alterados após a assinatura do ajuste não descaracteriza a infração do procedimento estabelecido nas normas internas do Dnit, às quais o gestor tem o dever de cumprir, haja vista que a Administração Pública se rege, fundamentalmente, pelo princípio da legalidade.
24.	Muito embora o dirigente regional do Dnit/SC não seja incumbido de analisar os orçamentos, deveria zelar pela fiel observância do procedimento fixado nas normas internas da entidade. A falha procedimental não é atenuada pela ausência de apontamento de sobrepreço editalício em auditoria anterior promovida por esta casa, porque o tema não integrou o escopo daquela fiscalização.   
25.	Enfim, o próprio Dnit confirmou, em processo correicional, a violação normativa apontada na presente auditoria, não tendo havido punição administrativa interna do Sr. João José dos Santos, em razão da sua aposentadoria, fato que não vincula o exame a cargo deste Tribunal. 
26. 	A culpabilidade do então Superintendente do Dnit/SC pela aprovação do projeto de engenharia do Lote 2.2 sem a prévia conclusão da análise de custos decorre da inobservância às Instruções de Serviço 15/2006, 14/2008 e 22/2010 do Dnit, bem como ao Memorando Circular 39/2011/Direx, caracterizando culpa grave pela inobservância do dever de cuidado imposto pelos referidos normativos, classificada como erro grosseiro para fins de aplicação do art. 28 do Decretolei 4.657/1942 (Lindb) , conforme jurisprudência desta Casa (v.g. Acórdão 2391/2018-TCU-Plenário, rel. Ministro Benjamin Zymler; 11.762/2018 - 2ª Câmara, de minha relatoria; 2.924/2018 - Plenário, rel. Ministro José Múcio; e 1.689/2019 - Plenário, rel. Ministro Augusto Nardes) , justificando-se a incidência da multa prevista no art. 58, inciso II, da Lei 8.443/1992, pelo descumprimento de norma regulamentar de natureza operacional.
27.	No tocante ao atraso no cronograma da obra em decorrência da falta de suficiente extensão desimpedida para a execução das obras, cabe recuperar, a título de contextualização, as informações que apresentei no Voto condutor do Acórdão 918/2019-TCU-Plenário.
28.	As obras de adequação da Rodovia BR-280/SC pressupunham a desapropriação de 684 bens imóveis, dos quais 447 situam-se no Lote 1, 57 no Lote 2.1 e 180 no Lote 2.2. A ordem de início da execução dos Contratos 574/2013 e 614/2013 foi expedida em 17/04/2014. Porém, em dezembro/2014, a extensão liberada para execução de obras representava menos de 7% dos três trechos. Ao término da auditoria realizada em 2017, restava desapropriar todo o acervo de imóveis do Lote 1, 109 imóveis no lote 2.2 e um número não especificado no Lote 2.1.
29. 	O Relatório de Auditoria de 2019 registrou que, no Lote 2.1, com duração prevista de 36 meses, somente após transcorridos 38 meses a extensão desimpedida saiu de 24% para 43,5%, em razão de liberação por desapropriações; aos 54 meses, este percentual atingiu 62,4%; no 64º mês ainda havia trecho impedido para obras por falta de desapropriação. Para o Lote 2.2, no 43º mês a extensão desimpedida passou de 24,3% para 38,4%, e no 54º mês atingiu 63,8%, também por conta de novas desapropriações.
30.	Ao contrário do que afirma o responsável, não se pode asseverar que a Declaração de Utilidade Pública - DUP seria suficiente para o início das obras, porque a Administração não goza de  discricionariedade para antepor a execução contratual à plena regularização fundiária, diante do princípio da prévia indenização, consagrado no art. 5º, inciso XXIV, da Constituição Federal. Nesse sentido, vale transcrever o seguinte trecho do voto condutor do mencionado Acórdão 918/2019-TCU-Plenário:
"29.	Nessa linha de entendimento, as Diretrizes Básicas para Desapropriação do DNIT (Publicação IPR 746) , invocadas pelo ex-Diretor-Executivo do Dnit - segundo a qual a emissão da Portaria de Declaração de Utilidade Pública (DUP) devem ser solicitadas previamente ao início da obra - não equaciona inteiramente a questão, pois apenas a prévia indenização em dinheiro é condição suficiente para o início da execução de obra pública, exceção feita, no caso de processo judicial, à imissão na posse determinada pelo juízo da causa, como reconhece a jurisprudência desta Corte acima transcrita.
30. 	Ainda que se invoque a possibilidade de execução parcial dos contratos de execução de obras nos trechos correspondentes a terrenos já desapropriados, é forçoso reconhecer que, havendo multiplicidade de bens afetados pela obra, a Administração não tem domínio sobre o tempo necessário à conclusão da expropriação, tampouco dispõe de instrumentos para assegurar a liberação de imóveis adjacentes cujo conjunto forme uma frente de trabalho economicamente viável.
31. 	Qualquer procedimento de desapropriação, ainda que devidamente encaminhado na esfera administrativa, pode ser levado à apreciação do Poder Judiciário. Portanto, a ausência de posse legítima, pelo ente público, da área de implantação das obras inegavelmente introduz um parâmetro de incerteza nos contratos celebrados junto às construtoras, gerando o risco de imposição de penalidades à Administração por conta de eventual rescisão dos contratos em andamento, ou de necessidade de assunção de ônus adicionais a título de reestabelecimento do equilíbrio econômico-financeiro da avença em face de possíveis alterações das condições comerciais que embasaram a proposta.
 (...) 
34. 	Ademais, o tema da regularização fundiária não afeta unicamente a velocidade do empreendimento, mas também as possíveis consequências do inadimplemento contratual por culpa da Administração. Com efeito, merece censura a prática de providenciar a regularização fundiária dos terrenos concomitantemente à execução das obras, defendida pelo Sr. Tarcísio Gomes de Freitas como a situação ideal para não retardar o empreendimento.
35. 	Como resultado, apesar do açodamento da Superintendência Regional do Dnit no Estado de Santa Catarina em assinar os três contratos de execução de obra em 2013 e 2014, ao menos o do Lote 1 foi suspenso em 2015, sem qualquer percentual de realização física até 2017, devido à falta de conclusão de atividades preparatórias, entre elas a desapropriação. Mais da metade do prazo inicialmente pactuado para o Contrato 967/2014 transcorreu sem que a construtora pudesse realizar qualquer dos serviços sob seu encargo.
36. Nesse contexto, é de se indagar qual é o interesse público atendido pela assinatura de contratos inexequíveis, cercados de entraves cuja remoção desborda à esfera de governança do órgão contratante, em contrariedade aos preceitos de planejamento e eficiência, este último erigido a princípio administrativo pelo art. 37, caput, da Constituição Federal."
31. 	Em conformidade com o mandamento constitucional, as Diretrizes Básicas para Desapropriação, editadas pelo próprio Dnit (1ª Edição - 2011, válida à época, peça 89, p. 38) , prescrevem que o cronograma de execução da obra deve ser definido em função do cronograma de execução das desapropriações, de modo a evitar a desapropriação indireta, a qual ocorre quando o Poder Público se apropria de bem particular sem a observância dos requisitos da declaração e da indenização prévia. Ora, se não é dado ao poder público edificar em terreno privado antes de pagar a devida indenização, tampouco é razoável, na mesma situação, assumir obrigações perante terceiros que tenham como objeto tal edificação.
32.	A alegada conveniência de a Administração dispor de mais tempo para rever o projeto de desapropriação durante a execução das obras, com vistas a diminuir o número de propriedades a serem atingidas, revela nada menos do que a ineficiência do projeto originalmente aprovado, o qual, se bem elaborado, deveria indicar o traçado mais econômico capaz de atender a necessidades técnicas do empreendimento.
33.	Já a insuficiência de recursos para executar a integralidade do empreendimento não deve servir de escusa para inversão da ordem do procedimento, pois a disponibilidade financeiro-orçamentária evidenciada pela execução parcial do contrato, ainda que limitada, deveria ser carreada para a atividade a qual à Constituição confere prioridade. 
34.	Ao contrário do que afirma o responsável, a prévia posse dos terrenos a serem objeto de intervenção rodoviária não pode ser vista como contrária ao interesse público pela necessidade de prover  limpeza, manutenção e vigilância da faixa de domínio.  Por força do art. 111, inciso XII, do Regimento Interno do Dnit (versão de 2007, válida à época) , tais tarefas devem ser realizadas pelo Dnit, e como tal, integrar o planejamento da Autarquia.  
35.	Conforme pontuou a Unidade Instrutiva, a adoção de uma dinâmica de execução contratual que implique a possibilidade de paralisação das obras milita contra a economicidade da execução, por prejudicar a otimização do emprego da mão de obra, dos equipamentos, da utilização do canteiro, da administração da obra, do estoque e produção de peças pré-moldadas. 
36.	Em última análise, a prática de concretizar a desapropriação durante a fluência do contrato de execução de obra pública submete a Administração ao risco de discussão do equilíbrio econômico-financeiro do contrato e da incidência de despesas decorrentes de contratos acessórios, como o de fiscalização, sem a efetiva execução da obra. Quando aplicada a uma grande extensão do trecho ou a áreas que não permitam a formação de trechos úteis, contínuos e operacionais na conclusão parcial das obras, como no caso em exame, mostra-se contrária ao interesse público. 
37.	A alocação ineficiente de recursos orçamentários também se caracterizou pela execução,  medição e pagamento de vigas pré-moldadas, das pré-lajes das obras de arte especiais e das placas pré-moldadas das contenções de Terra Armada muito antes que as obras precedentes estivessem liberadas, causando degradação desnecessária e um tempo de estoque muito superior ao justificado tecnicamente. Verificou-se, ainda, a emissão de ordem de serviço para a execução dos túneis sem a liberação para supressão vegetal no emboque e sem a aprovação do novo projeto geométrico dos trechos adjacentes aos emboques. Sobre esses temas, o então Superintendente do Dnit/SC não se manifestou.
38.	Ante ao exposto, endosso a conclusão da unidade técnica de que a autorização para o início da execução das obras do Lote 2.1 e do Lote 2.2 da BR-280/SC (Contratos 547/2013 e 614/2013) foi temerária, porque não havia extensão desimpedida suficiente para a execução em ritmo normal e economicamente recomendável para a obra, tampouco previsão da conclusão das desapropriações para todos os segmentos nem de obtenção de liberações por parte do Ibama e da Funai em prazo compatível com o cronograma contratual de 36 meses. 
39.	Os atrasos produziram prejuízos à sociedade devido à redução da segurança da operação da rodovia e à imobilização de recursos orçamentários muito antes de se obter efetivo proveito da obra,  os quais poderiam ter sido mais bem aproveitados em outras obras ou finalidades. Assim, restaram malferidos os princípios administrativos da eficiência e da economicidade, insculpidos nos artigos 37 e 70 da Constituição Federal e a Nota Técnica 11/2013/DES/DPP/Dnit, segundo a qual a execução dos atos preparatórios de desapropriação e reassentamento são condição para a liberação eficiente das frentes de serviço.   
40.	A emissão das ordens de início de serviços dos Contratos 547/2013 e 614/2013 da BR-280/SC, sem que tenha sido garantida previamente a existência de frentes de serviço com extensões desimpedidas compatíveis com o cronograma contratual, inobservou as Diretrizes Básicas para Desapropriação editadas pela própria autarquia em 2011 (Publicação  IPR-746) . Embora  tal documento contenha afirmação sobre a sua natureza regulamentar em relação ao disposto no art. 82, inciso IX, da Lei 10.233/2011 (peça 89, p. 7) , o qual conferiu poderes ao Dnit para "declarar a utilidade pública de bens e propriedades a serem desapropriados para a implantação do Sistema Federal de Viação", entendo que ele carece de força vinculativa de caráter geral no âmbito da autarquia, tanto que foi promovida a oitiva da entidade acerca da possível normatização da matéria no âmbito do Dnit, fato que atenua o descumprimento de dever objetivo e a responsabilidade do gestor, em relação a essa irregularidade. 
41.	Assim, nos termos do art. 9º, inciso I, da Resolução/TCU 315/2020, considero suficiente dar ciência do achado ao Dnit, a fim de evitar a repetição da irregularidade, sem prejuízo da recomendação para normatização do tema.
IV - Oitiva do Dnit
42.	Conforme autorizado em despacho à peça 67, foi promovida a oitiva do Departamento Nacional de Infraestrutura de Transportes - Dnit quanto à possível recomendação ou determinação do TCU para a criação de normativos e procedimentos internos destinados a condicionar a assinatura dos contratos e a emissão das ordens de início dos serviços:
a) à prévia desapropriação e à obtenção de licenças ambientais, indígenas ou outras necessárias à completa execução contratual, como as relativas à linha geral, interseções, ruas laterais, bermas, canteiros de obra, áreas de apoio, jazidas e interferências, entre outras; e
b)  alternativamente, quando demonstradas a impossibilidade de obter a liberação total prévia das áreas sujeitas à intervenção e a vantajosidade de obtê-la concomitantemente às obras, mediante um estudo específico ratificado em duas instâncias da estrutura decisória do Dnit, ao atendimento dos seguintes requisitos:
b.1) fixação, no cronograma de execução das obras, de prazo suficiente para a conclusão das desapropriações e expedição das liberações ambientais, indígenas e outras que se fizerem necessárias; 
b.2) análise de risco quanto à conclusão das desapropriações e expedição das liberações nos prazos previstos;
b.3) adoção de providências para mitigação dos riscos antevistos;
b.4) existência de uma parcela ou extensão mínima significativa da obra totalmente desimpedida para fazer frente ao risco residual que não possa ser mitigado por outras providências prévias; 
b.5) previsão de autorização de serviços e obras somente:
b.5.1) para segmentos contínuos totalmente desimpedidos, com extensão mínima que permita a sua entrada em operação e obtenção de retorno econômico e benefícios aos usuários independentemente da conclusão de outros segmentos;
b.5.2) após a conclusão completa das obras tecnicamente precedentes ou quando houver grande e demonstrada certeza de sua conclusão;
b.6) previsão de autorização com a antecedência mínima necessária, de forma a reduzir o  custo de oportunidade do capital, o tempo de estoque ou de ausência de uso e a degradação do objeto:  
b.6.1) da fabricação de peças pré-moldadas, em prazos de produção e montagem suficientes para evitar atrasos nas etapas posteriores; e
b.6.2) de aquisições, fornecimento de materiais e início de obras especiais - a exemplo de pontes, viadutos, túneis, dentre outras obras individualizadas de custo elevado -, observados os requisitos técnicos, em prazo suficiente para evitar o atraso na entrada em operação da obra como um todo. 
43. 	O Diretor-Geral-Substituto do Dnit considerou conveniente e oportuna a criação de normativo para condicionar a emissão das ordens para início da execução contratual e para início das obras ao desimpedimento fundiário e ambiental, informando que já havia adotado providências internas nesse sentido, a partir de premissas compatíveis à proposta de recomendações do TCU. 
44.	Apesar da concordância do Diretor do Dnit com a edição do referido normativo, a AudRodoviaAviação sugere a manutenção da proposta de recomendação à Autarquia, por haver  transcorrido mais de três anos sem que o normativo tenha sido encaminhado ao TCU e pelo fato de o agente que emitiu a manifestação ter deixado o cargo em 17/04/2020 (item 29) , posição a qual me filio. 
45. 	Particularmente sobre a possibilidade de serem adotadas ordens de início de obras por segmentos, invocada pelo Dnit, a Unidade Instrutiva propõe que determinações ou recomendações nesse sentido sejam avaliadas no bojo de três processos em tramitação e uma auditoria em andamento, em que se discute a necessidade da aprovação da totalidade do Projeto Básico. 
46.	Não houve manifestação do Dnit quanto à proposta de recomendação para que a Autarquia regulamente a antecedência máxima para autorização do início de obras individualizadas ou partes delas e para aquisição e fornecimento de materiais de custo elevado, razão pela qual a Unidade Técnica se manifesta pelo cabimento da medida. 
47.	Por fim, a AudRodoviaAviação propugna pelo monitoramento do cumprimento pelo Dnit das referidas propostas de recomendação a serem expedidas por este Tribunal, em razão da importância do assunto para a eficiente aplicação dos recursos públicos, nos termos do art. 17, § 2º, da Resolução/TCU de 315/2020. 
V - Ciências e Recomendação
48.	Com a finalidade de prevenir a repetição de falhas análogas às detectadas pela equipe de fiscalização, com base no art. 2º da Resolução/TCU 315/2020, considero adequado dar ciência ao Dnit quanto às seguintes impropriedades identificadas nos subitens 150.1 a 150.3 do Relatório de Auditoria:
	a) a escolha do regime de execução de empreitada por preço global, verificada nos Editais 182/2012 e 192/2012, não foi objetivamente fundamentada, o que afronta o art. 50 da Lei 9.784/99 e o item 9.1.1 do Acórdão 1977/2013-TCU-Plenário (rel. Ministro Valmir Campelo) ;
	b) a escolha do regime de empreitada global para as obras da BR-280/SC, detectada nos Editais 182/2012 e 192/2012, que envolvem a implantação e restauração de rodovia com a execução de inúmeras pontes e viadutos e de dois túneis, haja vista o elevado grau de imprecisão na estimativa dos quantitativos de serviço, o que vai de encontro ao art. 47 da Lei 8.666/93 e aos subitens 9.1.3 e 9.1.4 do aludido Acórdão 1.977/2013; e
	c) a ausência de critérios de medição claros e objetivos nos Editais 182/2012 e 192/2012, que preveem execução contratual pelo regime de empreitada por preço global, afronta o art. 40, inciso XIV, da Lei 8.666/1993, o art. 39 da Lei 12.462/2011, o subitem 9.1.2 do Acórdão 1977/2013-TCU-Plenário e os princípios constitucionais da eficiência e economicidade.
49. 	Com relação aos pedidos de revisão de projetos em fase de obras relacionados aos Contratos 574/2013 e 614/2013, o subitem 150.4 do Relatório de Auditoria veiculou proposta de recomendação, no sentido de que fosse observado o disposto no subitem 7.6.1 dos Editais 182/2012 e 192/2012, bem como as condicionantes citadas nos subitens 9.1.5 a 9.1.8 do Acórdão 1977/2013-TCU-Plenário, abaixo reproduzidas: 
"9.1. Determinar à Segecex que oriente às unidades técnicas desta Corte a observarem as seguintes disposições em suas fiscalizações de obras e serviços de engenharia executadas sob o regime de empreitada por preço global, a serem aplicadas de acordo com as circunstâncias de cada caso concreto:
 (...) 
9.1.5. a proposta ofertada deverá seguir as quantidades do orçamento-base da licitação, cabendo, no caso da identificação de erros de quantitativos nesse orçamento, proceder-se a impugnação tempestiva do instrumento convocatório, tal qual assevera o art. 41, § 2º, da Lei 8.666/93;
9.1.6. alterações no projeto ou nas especificações da obra ou serviço, em razão do que dispõe o art. 65, inciso I, alínea 'a', da Lei 8.666/93, como também do art. 37, inciso XXI, da Constituição Federal, repercutem na necessidade de prolação de termo aditivo;
9.1.7. quando constatados, após a assinatura do contrato, erros ou omissões no orçamento relativos a pequenas variações quantitativas nos serviços contratados, em regra, pelo fato de o objeto ter sido contratado por 'preço certo e total', não se mostra adequada a prolação de termo aditivo, nos termos do ideal estabelecido no art. 6º, inciso VIII, alínea 'a', da Lei 8.666/93, como ainda na cláusula de expressa concordância do contratado com o projeto básico, prevista no art. 13, inciso II, do Decreto 7.983/2013;
9.1.8. excepcionalmente, de maneira a evitar o enriquecimento sem causa de qualquer das partes, como também para garantia do valor fundamental da melhor proposta e da isonomia, caso, por erro ou omissão no orçamento, se encontrarem subestimativas ou superestimativas relevantes nos quantitativos da planilha orçamentária, poderão ser ajustados termos aditivos para restabelecer a equação econômico-financeira da avença, situação em que se tomarão os seguintes cuidados:
9.1.8.1. observar se a alteração contratual decorrente não supera ao estabelecido no art. 13, inciso II, do Decreto 7.983/2013, cumulativamente com o respeito aos limites previstos nos §§ 1º e 2º do art. 65 da Lei 8.666/93, estes últimos, relativos a todos acréscimos e supressões contratuais;
9.1.8.2. examinar se a modificação do ajuste não ensejará a ocorrência do 'jogo de planilhas', com redução injustificada do desconto inicialmente ofertado em relação ao preço base do certame no ato da assinatura do contrato, em prol do que estabelece o art. 14 do Decreto 7.983/2013, como também do art. 37, inciso XXI, da Constituição Federal;
9.1.8.3. avaliar se a correção de quantitativos, bem como a inclusão de serviço omitido, não está compensada por distorções em outros itens contratuais que tornem o valor global da avença compatível com o de mercado;
9.1.8.4. verificar, nas superestimativas relevantes, a redundarem no eventual pagamento do objeto acima do preço de mercado e, consequentemente, em um superfaturamento, se houve a retificação do acordo mediante termo aditivo, em prol do princípio guardado nos arts. 3º, caput c/c art. 6º, inciso IX, alínea 'f'; art. 15, § 6º; e art. 43, inciso IV, todos da Lei 8.666/93;
9.1.8.5. verificar, nas subestimativas relevantes, em cada caso concreto, a justeza na prolação do termo aditivo firmado, considerando a envergadura do erro em relação ao valor global da avença, em comparação do que seria exigível incluir como risco/contingência no BDI para o regime de empreitada global, como também da exigibilidade de identificação prévia da falha pelas licitantes - atenuada pelo erro cometido pela própria Administração -, à luz, ainda, dos princípios da vedação ao enriquecimento sem causa, da isonomia, da vinculação ao instrumento convocatório, do dever de licitar, da autotutela, da proporcionalidade, da economicidade, da moralidade, do equilíbrio econômico-financeiro do contrato e do interesse público primário;"
50.	Na mais recente instrução, a Unidade Técnica converteu a proposta de recomendação e observância às condicionantes acima em ciência à Autarquia, devido à informação de que as obras ainda estão em execução em ambos os lotes, já houve revisão de projeto no Lote 2.1 e atualmente há previsão de revisão de projeto para o Lote 2.2, conforme consulta ao sistema Supra do Dnit, medida à qual me filio.
IV - Envio de cópia da deliberação
51.	Por fim, cabe enviar cópia do Acórdão que vier a ser proferido à Procuradoria da República em Mafra/SC, aos cuidados do Procurador da República Rui Maurício Ribas Rucinski, em atenção ao pedido de informações sobre o andamento deste processo, formulado no TC Processo 037.803/2020-4.  
	Ante o exposto, voto por que seja adotada a deliberação que ora submeto a este Colegiado.
T.C.U., Sala das Sessões, em 17 de maio de 2023.
MARCOS BEMQUERER COSTA
Relator